ACORDAO-COMPLETO-2558778

ACÓRDÃO 2769/2022 ATA 47/2022 - PLENÁRIO

Vistos, relatados e discutidos estes autos que tratam de representação formulada pelo Ministério Público, noticiando irregularidades nos contratos para construção e exploração da ferrovia Nova Transnordestina,  
ACORDAM os Ministros do Tribunal de Contas da União, reunidos em sessão do Plenário, com fulcro no artigo 1º, inciso II, da Lei 8.443/1992, e nos artigos 237, inciso I, do Regimento Interno do TCU, diante das razões expostas pelo relator, em: 
9.1. conhecer da representação para, no mérito, considerá-la procedente;
9.2. revogar as medidas cautelares de que tratam os subitens 9.2.1 e 9.2.2 do Acórdão 1708/2022-TCU-Plenário;
9.3. determinar, cautelarmente, com fulcro no art. 276 do Regimento interno do TCU, ao Ministério da Infraestrutura (MInfra) , à Agencia Nacional de Transportes Terrestres (ANTT) e à Valec Engenharia Construções e Ferrovias S.A. (Infra S.A.) , observadas as respectivas competências, que se abstenham de liberar recursos federais, ou autorizar-lhes a liberação, independentemente da origem, para as obras da malha concedida à Transnordestina Logística S.A. (TLSA) , até a conclusão do encontro de contas, em que se apurem e restituam aos cofres credores eventuais prejuízos causados pela Concessionária e pela Ferrovia Transnordestina Logística S.A. (FTL) ; 
9.4. determinar ao MInfra, à ANTT e à Valec que, uma vez satisfeita a condição imposta no subitem 9.3 deste voto, anteriormente à eventual liberação de recursos, submeta a matéria à deliberação desta Corte de Contas;
9.5. determinar à ANTT e ao MInfra que promovam as seguintes alterações na minuta do termo aditivo a ser celebrado com a TLSA:
9.5.1. modificar o item 2.1.1 do Anexo IV ao Termo Aditivo, para manter a obrigação de a Concessionária zelar pela integridade dos bens integrantes do trecho Salgueiro-Suape, conforme normas técnicas específicas, mantendo-os em perfeitas condições de funcionamento e conservação, até a sua entrega à nova concessionária;
9.5.2. acrescentar às condições a serem atendidas para o pagamento de eventual indenização em favor da Concessionária, previstas no item 4.4. do Termo Aditivo, a outorga do trecho devolvido (Salgueiro-Suape) e a assinatura do contrato de concessão correspondente;
9.6. autorizar a ANTT e o DNIT (Interveniente A) a assinar o termo aditivo proposto (peça 834) , com as alterações a que se refere o item 9.5 e seus subitens;
9.7. fixar o prazo de 120 dias para que a ANTT e o MInfra, observadas as respectivas competências, informem ao TCU as medidas efetivamente adotadas com vistas à:
9.7.1. solução definitiva dos contratos de concessão das malhas concedidas à FTL e à TLSA;
9.7.2. exclusão da Valec da composição acionária da TLSA e devolução do trecho Salgueiro-Suape, caso venha a ser firmado o termo aditivo de que trata o subitem 9.6 deste Acórdão;
9.8. determinar a oitiva do MInfra, da ANTT e da Valec, para que, no prazo de 15 dias, se manifestem sobre a medida cautelar objeto do subitem 9.3 deste Acórdão;
9.9. ordenar à Secretaria de Fiscalização de Infraestrutura Portuária e Ferroviária (SeinfraPortoFerrovia) que monitore as determinações deste Acórdão;
9.10. dar ciência desta deliberação aos interessados.

Representação sobre irregularidades na cisão do contrato de concessão da Malha Ferroviária Nordeste (Transnordestina).

Agência Nacional de Transportes Terrestres; Ministério da Infraestrutura; Ministério dos Transportes, Portos e Aviação Civil (extinta); Valec Engenharia, Construções e Ferrovias S.A (Infra S.A.).

3. Representante/Interessados/Responsáveis:
3.1. Representante: Procurador Júlio Marcelo.
3.2. Interessados: Banco do Nordeste do Brasil S.A. (07.237.373/0001-20); Companhia Siderúrgica Nacional (privatizada) (33.042.730/0001-04); Superintendência de Desenvolvimento do Nordeste (09.263.130/0001-91).
3.3. Responsáveis: Banco Nacional de Desenvolvimento Econômico e Social - Bndes (33.657.248/0004-21); Bndes Participações S.A. (00.383.281/0001-09); FTL - Ferrovia Transnordestina Logística S.A. (17.234.244/0001-31); Transnordestina Logística S.A. (02.281.836/0001-37).

13.1. Ministros presentes: Bruno Dantas (na Presidência), Walton Alencar Rodrigues (Relator), Benjamin Zymler, Aroldo Cedraz, Vital do Rêgo, Jorge Oliveira e Antonio Anastasia.
13.2. Ministros-Substitutos convocados: Augusto Sherman Cavalcanti e Marcos Bemquerer Costa.
13.3. Ministro-Substituto presente: Weder de Oliveira.

WALTON ALENCAR RODRIGUES

Adoto, como Relatório, a instrução elaborada no âmbito da Secretaria de Fiscalização de Infraestrutura Portuária e Ferroviária (SeinfraPortoFerrovia) , vazada nos termos a seguir transcritos, com a qual anuíram os dirigentes daquela unidade técnica (peça 842) :
Trata-se de Representação apresentada pelo Ministério Público de Contas (MPTCU) acerca de indícios de irregularidades graves cometidas pela Agência Nacional de Transportes Terrestres (ANTT) pela prática de atos e procedimentos que resultaram na celebração de contratos com as empresas Transnordestina Logística S.A (TLSA) e Ferrovia Transnordestina Logística S.A (FTL) , para a construção, sem licitação prévia, da Ferrovia Nova Transnordestina, com aproximadamente 1.728 quilômetros de extensão, ligando os portos de Pecém (CE) e Suape (PE) ao município de Eliseu Martins (PI) .
Esta instrução objetiva examinar os novos elementos juntados pela ANTT por meio das peças 827-830, contendo a motivação para as alterações propostas no Contrato de Concessão da Transnordestina Logísticas S/A, a Minuta de Termo Aditivo ao Contrato e a Minuta de Deliberação da Diretoria Colegiada da ANTT, com vistas ao cumprimento da determinação constante do item 9.3 do Acórdão 1708/2022-TCU-Plenáriolena¿rio.
HISTÓRICO
Em 30/1/2017 foi prolatado o Acórdão 67/2017-TCU-Plenário (peça 302) , de relatoria do Ministro Walton Alencar Rodrigues, o qual, em sede cautelar, determinou à Valec, ao Fundo de Investimento do Nordeste (Finor) , ao Fundo Constitucional de Financiamento do Nordeste (FNE) , ao Fundo de Desenvolvimento do Nordeste (FDNE) , ao Banco Nacional de Desenvolvimento Econômico e Social (BNDES) e ao BNDES Participações S.A. (BNDESPar) que se abstivessem de destinar recursos, a qualquer título, para as obras de construção da Ferrovia Nova Transnordestina (Malha II) ou para a respectiva concessionária, até que a TLSA apresentasse à ANTT todos os elementos de projetos, incluindo os estudos geotécnicos solicitados por aquela Agência, bem como até que a ANTT validasse as alterações do projeto e a definição do respectivo orçamento.
Inconformadas com a decisão, as concessionárias (FTL e TLSA) apresentaram recurso de Agravo (peça 317) . Em atendimento ao Despacho do Exmo. Ministro-Relator (peça 328) , esta unidade técnica analisou tal recurso, por meio de instrução contida na peça 366, na qual foi proposto o conhecimento e o desprovimento do Agravo. 
Em 14/11/2017 foi exarado o Acórdão 2532/2017-TCU-Plenário, de relatoria do Ministro Walton Alencar Rodrigues, que conheceu do Agravo interposto pelas concessionárias contra o Acórdão 67/2017-TCU-Plenário, mas, no mérito, negou-lhe provimento. Desta feita, foi determinado que os órgãos e entidades já citados acima se abstivessem de destinar recursos, a qualquer título, para as obras de construção da Ferrovia Nova Transnordestina (Malha II) ou para a concessionária, até ulterior deliberação desta Corte de Contas.
Consta nestes autos a instrução da unidade técnica de 4/8/2017, peça 416, que analisou o mérito do processo, propondo diversas determinações à ANTT. Consta, ainda, parecer do Ministério Público de Contas de 5/11/2017, que se manifestou de acordo com a referida proposta de encaminhamento (peça 442) .
Nesse interim, as concessionárias apresentaram Memorial (peça 437) contendo manifestação acerca do Relatório de Fiscalização elaborado pela Secretaria de Fiscalização de Infraestrutura Portuária e Ferroviária (peça 416) . Desta forma, o processo retornou do gabinete do MinistroRelator para esta unidade técnica para análise do referido documento. 
Ademais, foram acostados aos autos documentos que poderiam eventualmente alterar o entendimento então exposto por esta unidade técnica, mostrando-se imperiosa a reanálise das propostas de encaminhamento contidas no Relatório de Inspeção da peça 416. 
Após atualização das informações constantes nos autos, por meio de diligências às peças 484 e 512, a SeinfraPortoFerrovia emitiu a instrução à peça 519, de 6/8/2019, a qual, em síntese, manteve o encaminhamento proposto na instrução de mérito anterior, nos seguintes termos: 
184. manter incólume a proposta de encaminhamento tecida no Relatório de Inspeção da peça 416, abaixo reproduzida:
"a) determinar à Agência Nacional de Transportes Terrestres (ANTT) , nos termos do art. 45, caput, da Lei 8.443, de 1992, c/c art. 251, caput, do Regimento Interno do TCU, para que no prazo de 45 (quarenta e cinco) dias adote as providências necessárias para a anulação do (a) :
a.1) Resolução ANTT 4.041, de 22 de fevereiro de 2013, em razão da ilegalidade da inclusão dos trechos Eliseu Martins (PI) - Trindade (PE) - Salgueiro (PE) - Missão Velha (CE) por ausência de justificativa, estudo ou análise que demonstrasse a vantajosidade dessa escolha em relação à promoção de licitação para a construção e operação de serviços de transporte ferroviário desses trechos, o que vai de encontro ao imperativo constitucional de licitar, disposto nos artigos 37, inciso XXI, e 175 da Constituição Federal, e ainda no art. 6º da Lei 8.987/1995 e art. 11, incisos III, IV e VIII da Lei 10.233/2001, gerando potencial dano aos princípios da Isonomia, da Contratação da Proposta mais Vantajosa, da Supremacia do Interesse Público e do equilíbrio econômico-financeiro dos contratos; (parágrafo 339) 
a.2) Resolução ANTT 4.042, de 22 de fevereiro de 2013, em razão da ilegalidade da:
a.2.1) cisão da concessão da Malha Nordeste, que apresentou incongruência com o objetivo de otimização da malha concedida e em razão da desproporcionalidade do ato de cisão com a sua motivação, ocasionando risco à viabilidade operacional e financeira da Malha I segregada da Malha II, em afronta ao art. 2º da Lei 9.784/1999, bem como aos arts. 11, incisos III, IV e VIII e art. 24, incisos I, II, V e VI, e art. 25, inciso II, da Lei 10.233/2001 e aos Princípios da Finalidade, da Motivação e da Supremacia do Interesse Público; e (parágrafo 247) 
a.2.2) cessão parcial da malha nordeste promovida por meio deste ajuste à empresa estranha à relação contratual primitiva, por não ter obedecido aos regramentos do art. 26 da Lei 8.987/1995 e art. 78, inciso VI, da Lei 8.666, de 1993; (parágrafo 432) 
a.3) 1º Termo Aditivo ao contrato de concessão assinado em 31/12/1997 com a Transnordestina Logística S.A., em razão da ilegalidade da cisão da concessão da Malha Nordeste, que apresentou incongruência com o objetivo de otimização da malha concedida e em razão da desproporcionalidade do ato de cisão com a sua motivação, ocasionando risco à viabilidade operacional e financeira da Malha I segregada da Malha II, em afronta ao art. 2º da Lei 9.784/1999, bem como aos arts. 11, incisos III, IV e VIII e art. 24, incisos I, II, V e VI, e art. 25, inciso II, da Lei 10.233/2001 e aos Princípios da Finalidade, da Motivação e da Supremacia do Interesse Público; (parágrafo 247) 
a.4) 2º Termo Aditivo ao contrato de concessão assinado em 31/12/1997 com a Ferrovia Transnordestina Logística S.A (FTL) , em vista da ilegalidade da:
a.4.1) cisão da concessão da Malha Nordeste, que apresentou incongruência com o objetivo de otimização da malha concedida e em razão da desproporcionalidade do ato de cisão com a sua motivação, ocasionando risco à viabilidade operacional e financeira da Malha I segregada da Malha II, em afronta ao art. 2º da Lei 9.784/1999, bem como aos arts. 11, incisos III, IV e VIII e art. 24, incisos I, II, V e VI, e art. 25, inciso II, da Lei 10.233/2001 e aos Princípios da Finalidade, da Motivação e da Supremacia do Interesse Público; e (parágrafo 247) 
a.4.2) cessão parcial da malha nordeste promovida por meio deste ajuste à empresa estranha à relação contratual primitiva, por não ter obedecido aos regramentos do art. 26 da Lei 8.987/1995 e art. 78, inciso VI, da Lei 8.666, de 1993; (parágrafo 432) 
a.5) Contrato de concessão assinado em 22/1/2014 com a Transnordestina Logística S.A. (TLSA) , pela ilegalidade da:
a.5.1) ampliação do prazo de vigência de parte da concessão sem promover estudos que comprovassem cabalmente que a prorrogação foi necessária e apenas o suficiente para a recomposição do equilíbrio econômico-financeiro original do contrato assinado em 31/12/1997, em afronta ao art. 9º, § 4º, da Lei 8.987/1995, e arts. 58, § 2º, 65, § 6º, da Lei 8.666, de 1993; (parágrafo 489) 
a.5.2) cessão parcial da malha nordeste promovida por meio deste ajuste à empresa estranha à relação contratual primitiva, por não ter obedecido aos regramentos do art. 26 da lei 8.987/1995; e (parágrafo 432) 
a.5.3) cisão da concessão da Malha Nordeste, que apresentou incongruência com o objetivo de otimização da malha concedida e em razão da desproporcionalidade do ato de cisão com a sua motivação, ocasionando risco à viabilidade operacional e financeira da Malha I segregada da Malha II, em afronta ao art. 2º da Lei 9.784/1999, bem como aos arts. 11, incisos III, IV e VIII e art. 24, incisos I, II, V e VI, e art. 25, inciso II, da Lei 10.233/2001 e aos Princípios da Finalidade, da Motivação e da Supremacia do Interesse Público. (parágrafo 247) 
b) determinar à Agência Nacional de Transportes Terrestres (ANTT) , nos termos do art. 43, inciso I, da Lei 8.443, de 16 de julho de 1992, c/c o art. 250, inciso II, do Regimento Interno do TCU, para que, no prazo de 60 (sessenta) dias após a anulação das Resoluções e dos Termos Aditivos e Contrato mencionados nos itens a.1) a a.5) acima, encaminhe a este Tribunal plano de ação, com indicação de cronograma, atividades, e responsáveis pelas medidas necessárias à regularização da situação contratual da concessão da Malha Nordeste;
c) nos termos do art. 43 da Resolução TCU 259/2014, seja autorizada a autuação de processo apartado para apurar a responsabilidade no âmbito da ANTT em face das seguintes irregularidades:
c.1) antijuridicidade da cisão da concessão da Malha Nordeste, que apresentou incongruência com o objetivo de otimização da malha concedida e em razão da desproporcionalidade do ato de cisão com a sua motivação, ocasionando risco à viabilidade operacional e financeira da Malha I segregada da Malha II, em afronta ao art. 2º da Lei 9.784/1999, bem como aos arts. 11, incisos III, IV e VIII e art. 24, incisos I, II, V e VI, e art. 25, inciso II, da Lei 10.233/2001 e aos Princípios da Finalidade, da Motivação e da Supremacia do Interesse; (parágrafo 247) 
c.2) alteração irregular do objeto do contrato de concessão assinado em 31/12/1997 para introduzir os trechos Eliseu Martins (PI) - Trindade (PE) - Salgueiro (PE) - Missão Velha (CE) efetuada pelas Resoluções ANTT 4.041/2013 e 4.042/2013, por ausência de justificativa, estudo ou análise que demonstrasse a vantajosidade dessa escolha em relação à promoção de licitação para a construção e operação de serviços de transporte ferroviário desses trechos, o que vai de encontro ao imperativo constitucional de licitar, disposto nos artigos 37, inciso XXI, e 175 da Constituição Federal, e ainda no art. 6º da Lei 8.987/1995 e art. 11, incisos III, IV e VIII da Lei 10.233/2001, gerando potencial dano aos princípios da Isonomia, da Contratação da Proposta mais Vantajosa, da Supremacia do Interesse Público e do equilíbrio econômico-financeiro dos contratos; (parágrafo 339) 
c.3) antijuridicidade da cessão parcial (subconcessão) à empresa Ferrovia Transnordestina Logística S.A do objeto da concessão primitiva da Malha Nordeste, regulada pelo contrato assinado em 31/12/1997, por afronta aos regramentos exigidos pelo art. 26 da Lei 8.987/1995, e art. 78, inciso VI, da Lei 8.666, de 1993; e (parágrafo 432) 
c.4) ilegalidade do contrato assinado em 22/1/2014 pela Agência Nacional de Transportes Terrestres com a Transnordestina Logística S.A. ante a ausência de estudos prévios que comprovem a manutenção do equilíbrio econômico-financeiro original estabelecido no contrato assinado em 31/12/1997, regulado pelo Edital de Licitação PND/A 02/1997, em afronta ao art. 9º, § 4º, da Lei 8.987/1995, arts. 58, § 2º, 65, § 6º, da Lei 8.666, de 1993. (parágrafo 489) 
d) encaminhar cópia do relatório, do voto e da deliberação que vier a ser proferida à ANTT, ao MTPA, à FTL e à TLSA, bem como ao Deputado Raimundo Gomes de Matos, na qualidade de Coordenador da Comissão Externa - Construção da Ferrovia Nova Transnordestina."
184.1 informar à Transnordestina Logística S.A. (TLSA) que não há nos autos qualquer tipo de óbice para que a ANTT venha a analisar os projetos executivos de forma faseada, decisão que cabe à própria Agência, segundo critérios de conveniência e oportunidade;
184.2 apensar os presentes autos ao TC Processo 010.453/2014-8 e autorizar a SeinfraPortoFerrovia a monitorar as determinações acima naquele processo.
Em nova manifestação, o MPTCU endossou a aludida proposta de encaminhamento, e ofereceu proposição complementar (peça 558, p.11) :
O Ministério Público de Contas, ante o exposto, endossa a proposta de encaminhamento apresentada pela unidade técnica, acima transcrita. 
Além disso, em caráter complementar à proposição contida na alínea "c" de tal sugestão de encaminhamento (autuação de processo apartado para apurar a responsabilidade no âmbito da ANTT) , o MP de Contas propõe seja determinado à Segecex que:
I) realize auditoria nas obras da ferrovia Transnordestina, com o intuito de apurar o valor de mercado dos serviços de engenharia já executados, a partir dos demonstrativos contábeis das concessionárias envolvidas na execução da obra;
II) verifique o montante total dos recursos já pagos às referidas concessionárias, em contrapartida aos serviços de engenharia executados;
III) em seguida, confronte os montantes correspondentes ao valor de mercado dos serviços executados e o total dos valores pagos às referidas concessionárias;
IV) caso se apure, a partir da metodologia acima enunciada, a existência de dano ao erário, que seja tal processo de auditoria convertido em tomada de contas especial, a fim de se promover a citação dos respectivos responsáveis.
Em outubro de 2019 a ANTT apresentou Memorial ao Tribunal (peça 522) , no qual apresenta argumentos contrários às proposições da SeinfraPortoFerrovia, cuja análise constituiu o cerne da instrução de peça 817.
Posteriormente, foi emitida a instrução à peça 757, que visou, primordialmente:
atender aos despachos do Ministro-Relator às peças 570 e 597, que, em face da indagação apresentada pela Superintendência do Desenvolvimento do Nordeste (Sudene) , acerca da possibilidade de o Tribunal autorizar a retomada das liberações financeiras do Fundo de Desenvolvimento do Nordeste (FDNE) para as obras de construção da Ferrovia Nova Transnordestina (Malha II) , submeteu essa questão à avaliação da SeinfraPortoFerrovia;
analisar as petições apresentadas pela TLSA às peças 559, 560, 567 e 568, as quais requereram a revisão do entendimento exposto no Acórdão 67/2017-TCU-Plenário, com a consequente liberação imediata dos recursos públicos de responsabilidade das fontes públicas.
Em razão das informações juntadas aos autos por decorrência de diligências, consignou-se na instrução de peça 757 que a TLSA apresentou à ANTT todos os elementos de projetos, incluindo os estudos geotécnicos solicitados por aquela Agência, e que a ANTT analisou as alterações do projeto e definiu o respectivo orçamento, conforme estipulado no subitem 9.1 do Acórdão 67/2017-TCU-Plenário.
Por meio da Deliberação 238, de 13 de julho de 2021, a Agência decidiu validar as alterações de traçado (variantes) do projeto sob a concessão da TLSA, nos lotes que especifica (art. 1º) , bem como "Art. 2º Validar o orçamento do empreendimento da ferrovia da TLSA, no valor de R$ 8.953.215.762,39 (oito bilhões novecentos e cinquenta e três milhões duzentos e quinze mil setecentos e sessenta e dois reais e trinta e nove centavos) , na data base de janeiro de 2019" (peça 610, p.2, § 3º, e peça 611) .
Além disso, por meio da Deliberação 447, de 17 de dezembro de 2021, a Diretoria Colegiada da ANTT decidiu por proceder a "atualização do orçamento do empreendimento da ferrovia sob concessão da Transnordestina Logística S.A. - TLSA para o valor de R$ 10.774.121.841,28 (dez bilhões, setecentos e setenta e quatro milhões, cento e vinte e um mil, oitocentos e quarenta e um reais e vinte e oito centavos) , na data base de abril/2021", publicada no DOU de 21/12/2021 (peça 738, p.293) .
O encaminhamento proposto pela SeinfraPortoFerrovia (peças 757 a 759) subsidiou a emissão do Despacho do Ministro-Relator à peça 763, cujo teor foi referendado pelo Tribunal mediante o Acórdão 1708/2022-TCU-Plenário, de relatoria do Ministro Walton Alencar Rodrigues, nos seguintes termos: 
9.1. referendar a revogação da medida cautelar objeto do subitem 9.2 do Acórdão 2532/2017-TCU-Plenário;
9.2. referendar as medidas cautelares exaradas pelo Relator, no sentido de determinar, até ulterior deliberação deste Tribunal, que:
9.2.1. a Valec Engenharia, Construções e Ferrovias S/A se abstenha de aportar recursos na TLSA, ainda que em substituição ao Fundo de Investimento do Nordeste (Finor) e ao Fundo de Desenvolvimento do Nordeste (FDNE) ;
9.2.2. o Ministério da Infraestrutura não libere recursos orçamentários e não endosse a utilização de recursos públicos a título de subvenção ou de renúncia fiscal para a Ferrovia Nova Transnordestina;
9.3. determinar, com fulcro no art. 250, inciso II, do Regimento Interno do TCU, que, no prazo de 120 dias, a ANTT pactue com a TLSA um novo cronograma para realização das obras, prevendo a eventual retomada de aportes públicos, com a definição de prazos e de sanções, no caso de descumprimento dos termos pactuados;
9.4. ordenar à SeinfraPor, que:
9.4.1. consoante previsto no art. 276, § 1º, do Regimento Interno do TCU, promova a oitiva da Valec, do MInfra e da TLSA, para que se pronunciem acerca das cautelares ora referendadas;
9.4.2. providencie as demais comunicações pertentes;
9.4.3. observada a presente deliberação, retome a análise dos elementos constantes dos autos, com vistas à apreciação do mérito do presente processo;
9.4.4. em 120 dias, dê início ao monitoramento das medidas ora expedidas, representando imediatamente a este Relator, caso identificados indícios de irregularidade.
Realizadas as oitivas determinadas no subitem 9.4.1 do acórdão retro transcrito e colhidas as respostas, peças 780-812, a instrução de peça 817, realizou o exame dos seguintes itens: 
as respostas das oitivas da Valec Engenharia, Construções e Ferrovias (Valec) , do Ministério da Infraestrutura (MInfra) e da TLSA, acerca das medidas cautelares referendadas pelo Tribunal por meio dos subitens 9.2.1 e 9.2.2 do Acórdão 1708/2022-TCU-Plenário, de relatoria do Ministro Walton Alencar Rodrigues, em face da determinação expedida à SeinfraPortoFerrovia no subitem 9.4.1 do mencionado acórdão;
as ponderações oferecidas pela ANTT por intermédio do Memorial constante à peça 522, em face das proposições de mérito constantes no Relatório de Fiscalização (peça 416) , cujas conclusões foram ratificadas pela instrução à peça 519, visando atender o item 9.4.3 do Acórdão 1708/2022-TCU-Plenário, que ordena a retomada da análise dos elementos constantes dos autos, com vistas à apreciação de mérito. Nesta seara, também se avalia se os fatos ocorridos após a emissão da proposta de mérito causaram algum impacto no encaminhamento anteriormente submetido ao Ministro-Relator; 
as petições acostadas às peças 756 e 764, pelas quais os representantes legais da empresa Ferrovia Transnordestina Logística S.A. e do Banco Nacional de Desenvolvimento Econômico e Social (BNDES) requerem acesso à peça sigilosa 755 destes autos.
Ato contínuo, a ANTT encaminhou novos elementos visando informar ao TCU sobre o atendimento do item 9.3 do Acórdão 1708/2022-TCU-Plenário, que serão analisadas na presente instrução de mérito.
EXAME TÉCNICO 
Com vistas a organizar os temas a serem tratados nesta instrução, o exame é dividido em três seções: contextualização; alterações que deverão integrar o Contrato de Concessão da TLSA, por meio de Termo Aditivo, em decorrência da aplicação de diretrizes estabelecidas pela Ministério da Infraestrutura; e análise final.
SEÇÃO I - Contextualização
Em 1997, foi assinado o contrato de concessão da Malha Nordeste, com extensão de cerca de 4.200 km. Por meio do contrato firmado com a União, a Companhia Ferroviária do Nordeste - CFN assumiu a responsabilidade pela exploração e desenvolvimento do serviço público de transporte ferroviário de cargas da referida malha, constituída pelas Superintendências Regionais de Recife, Fortaleza e São Luís, integrantes da Rede Ferroviária Federal - RFFSA. A concessão compreendia também o direito de exploração do transporte ferroviário nos trechos a serem construídos pela União, que constituíam os projetos de implantação da Ferrovia Transnordestina e do Acesso Ferroviário ao Complexo Portuário do Pecém/CE, destinados a complementar a Malha Nordeste. Quando da assunção da obrigação pela CFN, tais trechos ficaram conhecidos posteriormente como Ferrovia "Nova Transnordestina". A exploração do transporte ferroviário de cargas foi iniciada pela CFN em 1998 e em 2008 a CFN se transformou na Transnordestina Logística S.A. (TLSA) , atual concessionária da malha II (peça 828, p. 1) .
Segundo a ANTT, a União não conseguiu prover os investimentos para cumprir com sua obrigação referente à construção da Nova Transnordestina, o que levou a Concessionária a solicitar à ANTT a assunção da referida obrigação, de modo a viabilizar a malha Nordeste. A Agência, então, autorizou o projeto e a implantação da ferrovia em comento pela Concessionária da Malha Nordeste, por meio da Resolução-ANTT 1.210, de 25 de novembro de 2005 (peça 828, p. 1) .
Segundo a ANTT, a TLSA envidou esforços na construção da nova Transnordestina até 2011, mas por não haver enforcement contratual, a obra pouco evoluiu. Assim, a ANTT estruturou um novo arranjo contratual e entendeu como adequado promover a cisão da Malha Nordeste. Nesse processo, as obrigações seriam segregadas da seguinte forma: (i) prestação do serviço de transporte na malha antiga e operacional, a ser assumida pela Ferrovia Transnordestina Logística S.A. - FTL; e (ii) implantação da ferrovia Nova Transnordestina (1.728 km) , com operação futura, a ser assumida pela Transnordestina Logística S.A. - TLSA (peça 828, p. 1-2) .
Ato contínuo, foi firmado Termo de Ajuste de Conduta (TAC) entre a ANTT e a Concessionária da Malha Nordeste em 2013, por meio da Deliberação 37/2013 da Diretoria da Agência, em face da existência de inadimplementos contratuais (peça 828, p.2) . Na sequência, por meio da Resolução-ANTT 4.041, de 22 de fevereiro de 2013, foram alteradas as obrigações assumidas pela concessionária, além de trechos e ramais. Por meio da Resolução-ANTT 4.042, de 22 de fevereiro de 2013, foi autorizada a cisão da concessão entre Malha I e Malha II e a cisão da Concessionária transnordestina com a constituição de duas companhias abertas (peça 828, p. 2) .
A malha I passou a ter o objeto de realizar a operação ferroviária da malha composta pelos trechos São Luiz - Mucuripe, Arrojado - Cabedelo e Macau - Recife e seria de responsabilidade da FTL; ao passo que a malha II se constituía dos trechos: Missão Velha - Salgueiro, Salgueiro- Trindade, Trindade - Eliseu Martins, Salgueiro - Porto de Suape e Missão Velha - Porto de Pecém e seria operada pela TLSA.
Com tais medidas, foram firmados o termo aditivo ao contrato original da Malha Nordeste, com a FTL, e o contrato de concessão para a construção e operação da ferrovia Nova Transnordestina (peça 828, p. 2) .
Em 2016, foi aberto o presente processo, no qual foi prolatado o Acórdão 2532/2017-TCU-Plenário (peça 444) , de 14/11/2017, no qual o Tribunal fez a seguinte determinação:
9.2. determinar, com fulcro no art. 276 do RI/TCU, à Valec Engenharia, Construções e Ferrovias, ao Fundo de Investimento do Nordeste-Finor, ao Fundo Constitucional de Financiamento do Nordeste-FNE, ao Fundo de Desenvolvimento do Nordeste-FDNE, ao Banco Nacional de Desenvolvimento Econômico e Social - BNDES e ao BNDES Participações S.A. - BNDESPar que se abstenham de destinar recursos, a qualquer título, para as obras de construção da Ferrovia Transnordestina (Malha II) ou para a concessionária, até ulterior deliberação desta Corte de Contas.
A medida foi adotada em virtude das ocorrências verificadas na execução contratual, em especial o descompasso entre os valores efetivamente recebidos pela concessionária e a parcela da obra executada, conforme consta do Despacho do Ministro-Relator Walton Alencar Rodrigues de peça 763, p. 1.
O Despacho do Ministro-Relator Walton Alencar Rodrigues de peça 763 pontuou a situação à época da concessão ferroviária da TLSA (malha II) , cuja declaração de caducidade já havia sido encaminhada no âmbito da ANTT, mas que recebera novo encaminhamento para que a obra fosse retomada, com base em pedido do Ministério da Infraestrutura.
Realizadas as diligências pertinentes, a SeinfraPor trouxe aos autos, incialmente, a informação de que, a despeito da deliberação da ANTT, exarada em 2020, no sentido da caducidade da malha II da Ferrovia Transnordestina, hodiernamente, o Ministério da Infraestrutura (MInfra) defende, à luz do interesse público, a continuidade das obras e novos aportes de recursos. 
Tal medida, decorrente de estudo técnico realizado com o auxílio da empresa McKinsey & Company Inc. do Brasil Consultoria Ltda., segundo o órgão, permitiria a operação parcial da ferrovia em um menor espaço de tempo e com menores investimentos de capital (capex) , o que traria evidentes benefícios ao país, dada a incontroversa importância do empreendimento para a Sociedade Brasileira. Além desses benefícios diretos, o MInfra destaca outras vantagens decorrentes da geração de empregos, do desenvolvimento econômico local e nacional, do aumento da arrecadação e da redução da poluição. 
Contrário à decretação da caducidade do contrato de concessão, o MInfra, entre outros, o risco da imprevisível litigância judicial com a antiga concessionária, ocasionando a indesejada postergação, por longo período, da prestação de relevantes serviços à população. 
O cenário de continuidade das obras em detrimento da caducidade da concessão, defendido pelo MInfra, tem como uma de suas premissas a saída da Valec Engenharia, Construções e Ferrovias (Valec) da concessão TLSA, com a necessária restrição de novos aportes de recursos por parte daquela empresa pública, sob pena de agravar a possibilidade de solução incontroversa em futuro encontro de contas. 
Em sua instrução, a unidade técnica destaca, também, as informações trazidas à colação pelo Fundo de Investimento do Nordeste (Finor) , pelo Fundo Constitucional de Financiamento do Nordeste (FNE) e pelo FDNE, que evidenciam a possibilidade desses fundos acompanharem, por meios próprios ou por intermédio do Banco do Nordeste (BNB) , as obras do Projeto Nova Transnordestina e a escorreita aplicação dos recursos por eles liberados. 
Por outro lado, considera que os orçamentos utilizados como parâmetros para tais acompanhamentos não foram validados pela ANTT, que possui tal atribuição, nos termos da Lei. 
Diante dos elementos acima resumidos, a SeinfraPor entende plausível a solução aventada pelo MInfra, na medida em que reduziria os riscos da aplicação de recursos públicos no empreendimento sem expectativa de retorno. 
Embora não considere plausíveis os argumentos apresentados pela TLSA, a unidade técnica considera possível o atendimento de seu requerimento, tendo em vista a solução apresentada pelo MInfra (peça 763, p. 2-3) .
A conclusão do Despacho foi no sentido de acompanhar, em parte, a proposta da Unidade Técnica.
Alinho-me, em parte, às propostas da SeinfraPor, considerando, sobretudo a relevância da Transnordestina para o desenvolvimento nacional. 
Nessa linha, entendo prudente que esta Corte de Contas não interfira na solução definida pelo MInfra para a continuidade do empreendimento, sem prejuízo de que a unidade técnica responsável acompanhe, pari passu, os desdobramentos e a regularidade das medidas adotadas com vistas à adoção de tal solução. 
Acolho a conclusão da unidade técnica quanto à necessidade de que a ANTT pactue com a TLSA um novo cronograma para realização das obras, prevendo a retomada de aportes públicos, com a definição de prazos e de sanções, no caso de descumprimento dos termos pactuados. Divirjo, apenas, quanto à necessidade de condicionar a liberação dos recursos à adoção de tal medida. O ajuste pode ser celebrado no prazo de 120 dias, sob pena de nova concessão cautelar (peça 763, p. 3) .
Ao se analisar à proposta da unidade da unidade técnica, na instrução de peça 757, de 21/7/2022, percebe-se que o MInfra defendeu, por meio da Nota Técnica 27/2022/CGPF/DTFER/SNTT, e tendo em vista a construção de diversos cenários/alternativas pela Consultoria McKinsey, que a "Alternativa 1 - Cisão parcial de trechos das malhas" foi destacada pelo Departamento de Transporte Ferroviário, da Secretaria Nacional de Transportes Terrestres (DTfer/SNTT) como opção mais vantajosa à declaração de caducidade, pois reduziria o tempo necessário para o início da operação, além de exigir um menor Capex (peça 757, p. 8) . Mais detalhes sobre as demais alternativas estudadas se encontram na instrução de peça 757.
Tal alternativa considerou a repactuação do trajeto, por meio de cisão de uma parte dos ativos do contrato de concessão da TLSA, os quais seriam revertidos para a União, com posterior execução de obra pública ou realização de um chamamento público, para exploração como autorização ferroviária nos termos da Lei 14.273/2021. A cisão da malha da TLSA envolveria o trecho Salgueiro/PE até Suape/PE, conforme Figura 1, embora possam ser feitos ajustes no trecho a ser cindido, a depender de novos estudos e da eficácia de um futuro chamamento público (peça 757, p. 8) .
Figura 1 - Alternativa de cisão da malha TLSA

Fonte: MInfra (peça 744, p. 14) 
Assim, os novos elementos submetidos ao TCU nesta nova oportunidade visam apresentar o encaminhamento adotado pela ANTT para atendimento das diretrizes do Ministério da Infraestrutura para retomada da obra, em oposição à decretação da caducidade da concessão da malha II. 
Destaca-se que tais diretrizes foram apresentadas pelo MInfra ao TCU após análise de cenários alternativos à declaração de caducidade da malha, elaborada por consultoria contratada, e usadas como motivação para a revogação da medida cautelar disposta no subitem 9.2 do Acórdão 2532/2017-TCU-Plenário, efetivada pelo subitem 9.1 do Acórdão 1708/2022-TCU-Plenário, são as condições que garantem a prevalência do interesse público na continuação da obra em oposição à declaração de caducidade da concessão, no contexto atual. Desta forma, sem a formalização das diretrizes nos documentos necessários para a celebração de aditivo contratual, a celebração do termo aditivo não merece prosperar.
O Termo Aditivo em comento tem por objeto alterar os trechos que compõem a malha concedida à Transnordestina Logística S.A. - TLSA; adequar os investimentos obrigatórios, os respectivos prazos para conclusão e penalidades; definir novas obrigações e sanções em caso de descumprimento; e estabelecer as condições para a devolução do trecho Salgueiro - Porto de Suape, conforme o novo Anexo IV proposto (peça 828, p. 6) . 
A minuta do termo aditivo terá como partes a União, representada pela ANTT, e a Concessionária Transnordestina Logística S.A. - TLSA, e como intervenientes o Departamento Nacional de Infraestrutura de Transportes - DNIT, interveniente A, e a Companhia Siderúrgica Nacional - CSN, interveniente B (peça 829, p. 1) . 
SEÇÃO II - Alterações que deverão integrar o Contrato de concessão da TLSA
Por meio da peça 828, a ANTT pontuou que o TCU determinou à ANTT, por meio do subitem 9.3 do Acórdão 1708/2022-TCU-Plenário, a pactuação de um novo cronograma para realização das obras da TLSA, prevendo a eventual retomada de aportes públicos, com a definição de prazos e de sanções, no caso de descumprimento dos termos pactuados.
Ressaltou que por meio da Nota Técnica 33/2022/CGPF/DTFER/SNTT (doravante NT33) , Processo Administrativo 50500.159164/2022-01, o Ministério da Infraestrutura apresentou as sete diretrizes seguintes que julgou necessárias para que a ANTT pudesse dar cumprimento às determinações exaradas pelo Tribunal, especialmente quanto à elaboração do cronograma para realização de obras pela TLSA, conforme disposto no citado subitem de Acórdão, a saber:
Quanto à prioridade da repactuação dos contratos das malhas TLSA e FTL;
4.24. Diante do prazo exíguo estabelecido no Acórdão nº 1.078/2022, para que, em 120 dias, a ANTT pactue com a TLSA um novo cronograma para realização das obras, a presente diretriz se limitará, nesse momento, à conformação que deverá ser promovida pela ANTT no contrato de concessão da TLSA, reservando-se para momento posterior as diretrizes acerca da FTL, tão logo seja cumprido o contido no item 9.3 do Acórdão nº 1.708/2022.
Quanto ao prazo para conclusão do trecho remanescente da TLSA;
4.25. Com vistas ao cumprimento do contido no item 9.3 do Acórdão nº 1.708/2022, o novo cronograma a ser pactuado entre ANTT e TLSA deverá considerar o prazo de até 07 anos para a conclusão das obras do trecho remanescente da TLSA, a contar da assinatura dos termos aditivos e do estabelecimento do novo cronograma de obras. Tal prazo se impõe pelo fato que, na AIR elaborada, a Alternativa 1 - Cisão parcial de trechos das malhas foi considerado o período de 1 ano para ajustes administrativos e 6 anos para a execução e conclusão das obras.
Quanto à cisão de trechos do Contrato de Concessão da TLSA;
4.27. Na pactuação do novo cronograma para realização das obras da TLSA, a ANTT deverá considerar a cisão do Segmento Salgueiro/PE até Suape/PE, com a assunção pela União do trecho cindido. 
4.28. Essa cisão se justifica pelo fato de que, conforme estudo desenvolvido pela empresa McKinsey & Company, o empreendimento TLSA tem viabilidade econômica apenas com a retirada desse trecho da concessão. 
4.29. A definição quanto à destinação dada ao trecho cindido será objeto de estudo a ser elaborado pela VALEC, que deverá apresentar alternativas ao Ministério da Infraestrutura, em até 18 meses, a contar do conhecimento dos termos da presente diretriz.
Quanto aos aprimoramentos do contrato de concessão da TLSA e à definição de sanções;
4.30. Com vistas ao cumprimento do contido no item 9.3 do Acórdão nº 1.708/2022, a ANTT deverá incorporar aprimoramentos e melhores práticas regulatórias ao Contrato de Concessão da TLSA, com vistas à conclusão dos investimentos do trecho que permanecerá na concessão e, pelo menos, com as respectivas sanções em caso de descumprimento.
Quanto à decretação de caducidade da TLSA;
4.31. A consequência do estabelecimento das presentes diretrizes condicionadas é suspensão do prosseguimento do processo de decretação de caducidade da malha administrada pela TLSA, conforme havia sido proposto pela Agência Nacional de Transportes no âmbito do processo SEI nº 50000.013855/2020-21 - Processo de caducidade da TLSA. 
4.32. Na hipótese da concessionária TLSA não pactuar com os termos aditivos aos contratos de concessão a serem elaborados pela ANTT, com base nas diretrizes ora exaradas, a Agência deverá cientificar o Ministério da Infraestrutura para que seja retomado o processo de decretação de caducidade.
Quanto ao cálculo dos valores indenizatórios;
4.33. As eventuais indenizações decorrentes da cisão do Segmento Salgueiro/PE até Suape/PE deverão ser apuradas pela ANTT em até 2 anos, a contar da apresentação, pela Concessionária TLSA, de levantamento detalhado de bases de ativos e passivos do trecho cindido, conforme dispositivo a ser pactuado no contrato de concessão da TLSA. 
4.34. Os valores indenizatórios que vierem a ser apurados decorrentes da cisão do Segmento Salgueiro/PE até Suape/PE deverão ser objeto de encontro de contas entre os haveres e deveres decorrentes dos contratos de concessão da TLSA e FTL, em momento oportuno, quando for tratada a proposta de caducidade da FTL, considerando a proporção do capital próprio que os acionistas comuns às duas concessionárias possuem.
Quanto à desapropriação.
4.35 Deverão ser adotadas as providências necessárias para emissão de Declaração de Utilidade Pública (DUP) para fins de desapropriação das áreas remanescentes e imprescindíveis à realização das obras para implantação do empreendimento. 
4.36. Além disso, que seja inserido no Termo Aditivo ao contrato de concessão a obrigação da TLSA de executar e arcar com os custos das desapropriações remanescentes necessárias ao empreendimento. Tal diretriz se impõe, inclusive, em atendimento ao item 9.2.2 do Acórdão nº 1.078/2022.
Destaca-se ainda a premissa relacionada ao financiamento para realização da obra, constante da mais recente nota técnica da ANTT (peça 833, p. 4) :
No entanto, não integram o mencionado instrumento jurídico [termo aditivo] quaisquer regras relativas à liberação de aportes públicos, uma vez que não cabe à ANTT controlar ou fiscalizar tal matéria e que as disposições sobre o assunto constam do Acordo de Investimento, documento não integrante do contrato de concessão. São os agentes financiadores, mesmo quando públicos, que controlam seus recursos e, por conseguinte, o momento adequado de sua liberação - normalmente condicionada à comprovação de cumprimento das obrigações contratuais.
Relembra-se que estas diretrizes foram apresentadas pelo MInfra e analisadas pela Unidade Técnica por meio das instruções de peças 757 e 817, como pressupostos para a retomada das obras em detrimento da opção de declaração da caducidade da concessão, tendo subsidiado à proposta de revogação da medida cautelar, adotada em 2017 pelo TCU, que impedia o uso de recursos públicos de quaisquer fontes na construção da ferrovia transnordestina. A instrução recebeu anuência do Ministro-Relator, por meio do Despacho de Autoridade de peça 763, e posteriormente do Plenário do TCU, por meio do Acórdão 1708/2022-TCU-Plenário.
Destaca-se ainda que, em 30/11/2022, a ANTT enviou a Nota Técnica 7798/2022/CONOR/GEREF/SUFER/DIR/ANTT (peça 833) , encaminhando, além do parecer da Procuradoria e as anuências da TLSA e CSN sobre os documentos, a nova versão da minuta do termo aditivo (peça 834) , haja vista o processamento de quatro pedidos de alteração do texto da minuta feitos pelas citadas empresas. Considerando que essa nota técnica é complementar à nota técnica outrora enviada (peça 828) e trata de alterações pontuais que não alteram o mérito da análise desta instrução, as referências necessárias ao exame desta instrução serão feitas à peça 828, por seu caráter de maior completude das informações, referenciando-se às peça 833 e 834 quando o exame reportar necessário apontar as últimas alterações feitas pela ANTT.
Passa-se agora à apresentação e análise dos itens contratuais com propostas de alteração com vistas à celebração do termo aditivo ao contrato de concessão da Ferrovia Nova transnordestina.
Alteração da malha concedida à concessionária, por meio da retirada do trecho Salgueiro-Suape e das obrigações a ele vinculadas
Proposta (peça 828, p.6) 
A partir da diretriz constante do item 4.27 da NT33, foi proposta alteração da Cláusula Segunda do contrato de concessão, de forma a retirar da malha concedida o trecho Salgueiro-Porto de Suape, apresentando-a na seguinte redação:
O presente CONTRATO tem por objeto a concessão para exploração e desenvolvimento do serviço público de transporte ferroviário de carga da MALHA NORDESTE, nos trechos Eliseu Martins - Trindade, Trindade - Salgueiro, Salgueiro - Missão Velha e Missão Velha - Porto de Pecém, tal como descritos no Anexo I deste CONTRATO.
Em decorrência da alteração supramencionada, foram realizadas adaptações no Anexo I e no Anexo II do Contrato, de forma a retirar as referências ao trecho excluído.
Análise
A supressão do trecho Salgueiro-Porto de Suape da malha concedida à TLSA é decorrência lógica da escolha da Alternativa 1, dentre as alternativas analisadas pela consultoria contratada pela Valec, de modo a permitir a retomada das obras da concessão da Ferrovia Nova Transnordestina, conforme diretriz apresentada pelo MInfra e já analisada nas instruções de peça 757 e 817. 
Tal alternativa pressupunha a retirada do trecho para tornar o empreendimento viável e o alcance do menor prazo para usufruto da operação da ferrovia. 
Sendo assim, não se identifica óbice a inclusão destes termos no termo aditivo a ser celebrado entre a União e a TLSA.
Inclusão do Anexo IV para tratar do processo de devolução do trecho Salgueiro-Porto de Suape
 Proposta (peça 828, p. 6-8) 
Em adição à retirada do trecho Salgueiro-Porto de Suape da malha concedida à TLSA, foi proposta a inclusão do Anexo IV ao contrato, que contém as "DISPOSIÇÕES SOBRE A DEVOLUÇÃO DO TRECHO SALGUEIRO - PORTO DE SUAPE". O referido anexo contempla as obrigações que recaem sobre a concessionária até que o trecho em discussão seja efetivamente devolvido à União, as respectivas sanções por descumprimento, além de orientações para cálculo do valor de eventual indenização decorrente da devolução e para a formalização do "Termo Definitivo de Devolução".
Destaca a ANTT que recaem especificamente sobre a Concessionária as seguintes obrigações:
2.1.1. zelar pela integridade dos bens integrantes do trecho Salgueiro - Porto de Suape, conforme normas técnicas específicas, mantendo-os em perfeitas condições de funcionamento e conservação, até a sua devolução à CONCEDENTE ou à nova CONCESSIONÁRIA; e 
2.1.2. realizar o levantamento dos ativos edificados e de eventuais passivos, nos termos do item 3 deste Anexo IV.
A primeira obrigação advém da obrigação constante do item 12.1, inciso XIV, do contrato de concessão original. Já o levantamento de ativos e passivos se apresenta como necessário para viabilizar o cálculo de eventual indenização. A metodologia desse levantamento consta da seção 3 do referido Anexo IV e considera um cotejamento entre os ativos existentes, seu estado e o projeto da ferrovia TLSA autorizado pela ANTT, bem como eventuais passivos construtivos, ambientais e de invasão de faixa de domínio. 
Para fins de valoração do ativo edificado finalizado, deverá ser considerado inicialmente o valor correspondente no orçamento validado pela ANTT. Para os ativos não-finalizados, deverá ser considerado o valor correspondente ao dos materiais empregados e serviços realizados, observado o projeto da ferrovia da TLSA e o orçamento validado pela ANTT, no caso dos lotes com terraplanagem iniciada; e nos lotes sem terraplanagem iniciada: será considerado o valor zero. 
Os passivos construtivos serão caracterizados sempre que os ativos edificados não estiverem aderentes ao projeto da ferrovia TLSA, seja por problemas construtivos observados, seja por serviços de recuperação necessários em decorrência de ausência de manutenção. Para fins de valoração dos passivos construtivos, deverá ser considerada a estimativa de custos equivalente à reparação dos passivos por problemas construtivos e por serviços de recuperação necessários, na mesma data-base do projeto da ferrovia TLSA. 
Os passivos de invasão de faixa de domínio serão caracterizados sempre que houver ocupação irregular na faixa de domínio desapropriada. Para fins de valoração de tais passivos, deverá ser apresentada a respectiva proposta, calculada conforme metodologia adotada pelo DNIT, na mesma data-base do projeto da ferrovia TLSA.
Os passivos ambientais serão caracterizados sempre que houver obrigação de fazer, dentro e fora da faixa de domínio, originada pelo não-atendimento às normativas de execução de obras, atividades de operação e à legislação ambiental vigente, bem como as causadas por terceiros e/ou processos naturais, desde que sempre com nexo de causalidade com a execução da atividade ferroviária, podendo acarretar dano ao bem concedido, à sociedade e ao meio ambiente. Para fins de valoração dos passivos ambientais, deverá ser apresentada proposta correspondente às intervenções para saneamento das irregularidades identificadas, na mesma data-base do projeto da ferrovia TLSA. 
Para cálculo dos custos de reparação constantes do levantamento de passivos, deverão ser utilizados, além do orçamento validado pela ANTT para o projeto da ferrovia TLSA, as bases referenciais de custos e o desconto do Regime Especial de Incentivos para o Desenvolvimento da Infraestrutura - REIDI (incentivo fiscal que suspende a incidência das contribuições para PIS e Cofins sobre receitas de determinadas aquisições utilizadas em obras de infraestrutura) .
Segundo a ANTT, deverão ser utilizadas preferencialmente, sempre que disponíveis, as bases referenciais homologadas do Sistema de Custos Referenciais de Obras (SICRO) , do Departamento Nacional de Infraestrutura de Transportes (DNIT) ; do Sistema Referencial de Custos Ferroviários (SICFER) , homologado pela ANTT por meio da Deliberação 985, de 05/11/2019; e do Sistema Nacional de Pesquisa de Custos e Índices da Construção Civil (SINAPI) , mantido pela Caixa Econômica Federal (CEF) , justificadas eventuais inaplicabilidades.
Para serviços sem referência nas bases citadas, a CONCESSIONÁRIA poderá, de forma justificada, apresentar três orçamentos a preços de mercado para apreciação da ANTT ou criar composições de custos unitários (CCUs) devidamente justificadas. No caso de insumos não existentes nas tabelas referenciais para CCUs, ou de serviços para os quais não foram criadas CCUs, poderá ser utilizado como referência o menor valor de cotações de mercado, em número mínimo de três cotações, ou apresentação de justificativa, em caso de impossibilidade.
Em relação à indenização, foi proposta na seção 4 a forma de cálculo e considerada a incidência de juros de mora entre o mês de apuração do valor e o mês anterior ao pagamento efetivo da indenização. 
Ainda, tendo em vista a diretriz constante do item 4.34 da NT33, foi incluído no Anexo IV dispositivo indicando que o pagamento de eventual indenização "somente será realizado após o abatimento de eventuais passivos financeiros existentes no âmbito de outros contratos de concessão de ferrovias, em que o Interveniente B (CSN) e a União sejam signatários". 
No que concerne às penalidades aplicáveis por descumprimento das disposições constantes do Anexo IV, as regras foram registradas na respectiva seção 5 e o processo deverá se dar nos termos da Cláusula Décima Sétima do contrato e da regulamentação específica sobre a matéria. 
Por fim, foi determinada a necessidade de formalização de Termo Definitivo de Devolução, após o levantamento dos ativos edificados e de eventuais passivos e a definição o valor da indenização, atestando que a malha foi entregue de forma compatível com as obrigações estabelecidas.
Análise 
Com a retirada do trecho Salgueiro-Suape, necessário se faz o levantamento dos passivos e ativos do trecho devolvido, para fins de cálculo da indenização indevida.
Assim, verifica-se que a ANTT definiu, além da realização dos citados levantamentos, que a valoração dos ativos seja feita com base no orçamento regulatório autorizado pela ANTT e nas bases referenciais de custos comumente utilizadas para valorar projetos de ferrovias e demais infraestruturas. Tal prática reduz a subjetividade na valoração e diminui os riscos de discussões futuras acerca dos valores levantados.
Importante destacar também a inserção de cláusula sobre o pagamento de eventual indenização que "somente será realizado após o abatimento de eventuais passivos financeiros existentes no âmbito de outros contratos de concessão de ferrovias, em que o Interveniente B (CSN) e a União sejam signatários". Isso foi desenhado porque a CSN é também acionista da concessão da malha I, destinada a Ferrovia Transnordestina Logística S.A. - FTL.
Embora não seja usual realizar encontro de contas entre concessionárias diferentes, dadas as particularidades do projeto da ferrovia, que contém autorização pretérita da ANTT para cisão das malhas e da concessionária original da malha nordeste e a existência de acionistas controladores comuns entre as atuais concessionárias, não se vislumbra óbice à utilização de tais medidas na celebração do termo aditivo contratual.
Adequação dos investimentos obrigatórios e definição de novo cronograma de implantação e de operação 
 Proposta (peça 828, p. 8-10) 
Apontou a ANTT que, com a retirada do trecho Salgueiro-Suape, e com lastro na diretriz ministerial 4.24 já apresentada e no item 9.3 do Acórdão 1708/2022-TCU-Plenário, foram retirados das obrigações da concessionária os investimentos obrigatórios relativos ao trecho e seus respectivos cronogramas, além da alteração do item 5.1 da Cláusula Quinta do contrato de concessão.
Ademais, os lotes de obras de implantação foram agrupados em seis trechos, a seguir apontados.
Tabela 1 - Trechos da Ferrovia Transnordestina S.A.
	Trecho
	Lote

	Trecho 1
	SMV
TS01
TS02
EMT07

	Trecho 2
	EMT03.1
EMT 04
EMT 05
EMT 06
MVP01
MVP02
MVP03

	Trecho 3
	MVP04
MVP05

	Trecho 4
	MVP06
MVP07
MVP08

	Trecho 5
	MVP09
MVP10
MVP11

	Trecho 6
	EMT01
EMT02
EMT03.2

Fonte: ANTT, peça 828, p. 8-9
Relembrou a ANTT que os lotes são aqueles constantes do projeto mais atualizado, utilizado como base para validação do orçamento da Ferrovia TLSA pela ANTT, e que estão explicitados no Anexo I do Contrato. Ademais, pontuou que estão incluídas no lote MVP11 as obras de implantação do complexo ferroviário no Porto de Pecém, a que se refere o Anexo II do Contrato.
A partir da NOTA TÉCNICA SEI 6109/2022/COETI/GEPEF/SUFER/DIR (peça 839) , que contém o cronograma detalhado do empreendimento, a ANTT definiu o prazo de implantação do empreendimento, contado a partir da assinatura do Primeiro Termo Aditivo, nos termos da Tabela 2.
Tabela 2 - Prazo para implantação dos trechos
	Trecho
	Prazo de implantação, contado a partir da assinatura do 1º Termo Aditivo

	Trecho 1
	2 anos

	Trecho 2
	2 anos

	Trecho 3
	3 anos

	Trecho 4
	4 anos

	Trecho 5
	5 anos

	Trecho 7
	7 anos

Fonte: ANTT, peça 828, p. 9
Relembrou a ANTT que o prazo máximo de sete anos veio da diretriz ministerial 4.25.
Já com o objetivo de orientar o processo de conclusão e entrega das obras de implantação da ferrovia, foi ainda acrescido o item 5.3 à Clausula Quinta do Contrato, com a seguinte redação: 
5.3 Da Conclusão das Obrigações
Concluídas as obrigações referentes a cada trecho constante da Tabela 1 do item 5.1, e ao item 5.2 desta Cláusula, a CONCESSIONÁRIA deverá notificar a ANTT para:
I - realizar inspeção no local para avaliação das intervenções realizadas pela CONCESSIONÁRIA; e
II - emitir relatório conclusivo, avaliando se as intervenções estão plenamente operacionais, nos termos do Anexo I do CONTRATO.
§1º A ANTT terá prazo de 90 (noventa) dias, contados a partir da data de recebimento da notificação da CONCESSIONÁRIA, para emitir o relatório conclusivo.
§2º A avaliação do cumprimento das obrigações constantes da Tabela 1 do item 5.1, e do item 5.2 desta Cláusula será realizada por lote, observados os prazos estabelecidos para conclusão dos trechos.
A necessidade de vistoria da Agência após a conclusão das obras já era obrigação contratual, mas aproveitou-se o momento para tornar o procedimento mais claro, com a introdução do citado item.
Foi alterada também a Cláusula Quinta, item 5.1, §1º, que trata do início da operação ferroviária. O marco inicial, que se iniciava com a emissão da autorização da operação, passou a ser a partir da data prevista para conclusão das obras, o que leva, segundo à Agência, ao aumento do incentivo para que a operação seja iniciada o mais rápido possível e aumenta a efetividade do processo sancionatório, caso necessário.
Considerando-se as inspeções e a emissão do relatório conclusivo no curso do processo autorizativo de início da operação ferroviário pela ANTT, ampliou-se o prazo de 60 para 180 dias para a entrada em operação da totalidade da ferrovia após a conclusão dos trechos ferroviários, conforme §1º do item 5.1 da Cláusula Quinta.
Por fim, aduziu que, como consignado no §5º da Cláusula Quinta, o descumprimento dos prazos indicados no §1º desta Cláusula não acarretará responsabilização da Concessionária caso seja decorrente de fato comprovadamente alheio à sua vontade.
 Análise
Devido à retirada do trecho Salgueiro-Suape da malha concedida à TLSA, decorre logicamente a necessidade da retirada das obrigações referentes a esse trecho, como feito pela ANTT.
Quanto ao agrupamento dos lotes de obras de implantação em seis trechos, tal escolha da ANTT visou permitir melhor acompanhamento gerencial da evolução das obras, sem prejuízo ao interesse público subjacente na execução da obra no prazo acordado em contrato.
Com as mudanças para melhor definir a contagem do prazo para início da operação ferroviária e melhorar o procedimento de autorização e vistoria da conclusão das obras, entende-se que são mantidas as diretrizes para retomada de obras da ferrovia transnordestina, não havendo, portanto, óbice à utilização destas definições na celebração de aditivo contratual ao contrato de concessão da ferrovia nova transnordestina.
Alteração da responsabilidade pelas desapropriações (peça 828, p. 10-11) 
 Proposta 
No Contrato original, a obrigação de "[...] adotar as medidas necessárias à desapropriação e à liberação das áreas destinadas à faixa de domínio" recaía sobre o Departamento Nacional de Infraestrutura de Transportes - DNIT (Interveniente A) , e o dever de arcar com "Todos os custos e despesas relacionadas às medidas necessárias à desapropriação e à liberação das áreas destinadas à faixa de domínio" era atribuído ao Poder Concedente. 
Por força do item 9.2.2 do Acórdão 1708/2022-TCU-Plenário e das diretrizes ministeriais 4.25 e 4.36, os custos de desapropriação remanescentes ao empreendimento foram repassados à TLSA, por meio de mudanças nas cláusulas Sexta, Décima Segunda, item 12.1, e Décima Sétima, sendo esta última a que trata das infrações e penalidades. 
Adicionalmente às obrigações referentes à desapropriação e à liberação de áreas, foi estabelecido como dever da Concessionária adotar as medidas necessárias para promover o adequado registro, em nome da União, das áreas desapropriadas, inclusive daquelas cuja imissão na posse tenha ocorrido antes da assinatura do 1º Termo Aditivo. Segundo o DNIT, apenas um percentual muito baixo dessas áreas foi registrado até o momento, o que demanda uma atuação da Concessionária, especialmente em decorrência do enxugamento das competências do antigo responsável pela desapropriação, o DNIT, no contrato em análise. Para tanto, foi estabelecido prazo de até sete anos após a conclusão dos investimentos obrigatórios, uma vez que um elevado percentual das áreas foi desapropriado pelo DNIT e a Concessionária precisará levantar junto a esse órgão a documentação necessária para implementar a obrigação assumida.
 Por decorrência, estabeleceu-se obrigação ao DNIT, Interveniente A do contrato de concessão, para disponibilizar à Concessionária documentos e informações referentes aos processos de desapropriação e de liberação de áreas destinadas à implantação da ferrovia, concluídos ou em curso até a data de assinatura do primeiro termo aditivo, ora em análise, restando a redação da cláusula sexta da seguinte forma:
§ 1º Compete à CONCESSIONÁRIA:
I - adotar as medidas necessárias à desapropriação, à liberação e ao adequado registro das áreas destinadas à implantação da ferrovia, inclusive daquelas que possuam imissão na posse até a data de assinatura do 1º TERMO ADITIVO;
II - arcar com todos os custos e despesas relacionadas à desapropriação, à liberação e ao registro das áreas destinadas à implantação da ferrovia;
III - realizar cadastro topográfico e documental, incluindo a discriminação das propriedades, conforme sua situação fundiária, e a especificação da extensão, por propriedade, para as áreas destinadas à implantação da ferrovia que não possuam imissão na posse na data de assinatura do1º TERMO ADITIVO; e
IV - apresentar à ANTT os Relatórios Genéricos de Valores - RGV e os laudos individuais de avaliação, nos termos do §1º-A desta Cláusula, para as áreas destinadas à implantação da ferrovia que não possuam imissão na posse na data de assinatura do 1º TERMO ADITIVO, em até 02 (dois) anos contados de sua assinatura.
§1º-A. O valor das desapropriações será aquele apurado pela CONCESSIONÁRIA e validado pela ANTT, com base em Relatórios Genéricos de Valores - RGV e em laudos individuais de avaliação, ambos elaborados nos termos das Diretrizes Básicas para Desapropriação - Publicação IPR-746, do Departamento Nacional de Infraestrutura - DNIT, e da Norma Técnica da ABNT nº 14.653-1:2001, ou em normas que venham a substituí-las.
§1º-B. O registro de que tratam os incisos I e II do §1º desta Cláusula deverá ser realizado em nome da União e ser finalizado em até 07 (sete) anos após a conclusão dos investimentos obrigatórios deque trata a Cláusula Quinta.
§1º-C. Fica a INTERVENIENTE A obrigada a disponibilizar à CONCESSIONÁRIA documentos e informações referentes aos processos de desapropriação, liberação e registro das áreas destinadas à implantação da ferrovia, concluídos ou em curso na data de assinatura do 1º TERMO ADITIVO.
O descumprimento do inciso III pode ensejar a aplicação da penalidade prevista para o Grupo I, qual seja, advertência. Por sua vez, o não cumprimento do inciso IV pode ensejar multa do Grupo II, no valor de 10.000 (dez mil) vezes o Valor Básico Unitário (VBU) . Já o descumprimento das obrigações assinaladas nos incisos I e II pode resultar na aplicação de multa do Grupo III, no valor de 30.000 (trinta mil) vezes o VBU. Tais valores serão apresentados posteriormente em tópico específico sobre penalidades.
Por fim, não foi registrado no Contrato o valor efetivo das desapropriações em face da dificuldade de se estabelecer previamente o referido montante, segundo a ANTT. Entretanto, a fim de orientar o processo e, assim, aumentar a segurança jurídica do projeto, foi explicitado que o valor das desapropriações será aquele apurado pela Concessionária e validado pela ANTT, com base em Relatórios Genéricos de Valores - RGV e em laudos individuais de avaliação, ambos elaborados nos termos das Diretrizes Básicas para Desapropriação - Publicação IPR-746, do DNIT, e da Norma Técnica da ABNT 14.653-1:2001, ou em normas que venham a substituí-las.
Análise
O repasse das obrigações para desapropriação, liberação e registro de áreas era parte das diretrizes do MInfra e foi feito pela ANTT nos documentos para a celebração do termo aditivo contratual.
A delimitação de prazo para adequado registro, em nome da União, das áreas desapropriadas, inclusive daquelas cuja imissão na posse tenha se dado antes da assinatura do 1º Termo Aditivo, visando resolver o problema de baixo percentual destas áreas registradas, é razoável, pois traz ao contrato de concessão a solução que poderia demandar maiores esforços se fosse tratada posteriormente ou se não fosse formalmente atribuída a um responsável. Destaca-se também que, dada a condição do DNIT de interveniente no processo, foi colocada obrigação ao departamento para fornecer informações referentes aos processos de desapropriação e de liberação de áreas destinadas à implantação da ferrovia, o que irá contribuir para o cumprimento da obrigação da concessionária.
Como não há definição dos valores efetivos da desapropriação, dado a recente tomada de decisão para retomada das obras frente à opção da declaração de caducidade, verifica-se que solução adotada na proposta de minuta de aditivo é a de transferir para a Concessionária a estimativa de seu montante, a partir dos relatórios genéricos de valores a serem produzidos pela concessionária, e validados pela ANTT, sob pena de sanção em caso de descumprimento, que é o ente que tem melhor condição de gerir os gastos com a desapropriação, haja vista que tal risco foi atribuído totalmente à Concessionária. 
Assim, não se vislumbra óbice à utilização de tal modelagem na celebração do termo aditivo.
Adequação dos parâmetros da equação de definição do prazo contratual (peça 828, p. 11-16) 
 Proposta 
A Cláusula Terceira, que trata do prazo da concessão, foi alterada para alinhar-se à redefinição da malha concedida, dada a retirada do trecho Salgueiro-Suape e, por conseguinte, às mudanças nos investimentos obrigatórios.
Nos termos vigentes, a concessão, inicialmente prevista para vigorar até 2027, foi prorrogada até o ano de 2057. No entanto, consta do Contrato a previsão de que a concessão poderá ser extinta prematuramente, caso seja alcançado o retorno de 6,75% a.a., em valores constantes, sobre o Capital Próprio Investido (CPI) , conforme equação constante do §1º da citada Cláusula.
Com a retirada do trecho Salgueiro-Suape, há impacto redutor no capex aplicado à obra, e consequentemente do CPI, que continham os seguintes valores contratuais, nos termos do contrato de concessão original (data-base abril/2012) :
a) desembolsos adicionais de R$7.012.000.000,00 (sete bilhões e doze milhões de reais) , uma vez que este corresponde ao capex previsto originalmente para a implantação da ferrovia, incluindo o trecho Salgueiro - Porto de Suape; e
b) teto estabelecido para o CPI, qual seja, R$4.668.000.000,00 (quatro bilhões, seiscentos e sessenta e oito milhões de reais) , uma vez que o valor definido para o CPI corresponde a uma proporção dos desembolsos previstos no item "a" (peça 828, p. 12) .
Para cálculo das novas referências para os desembolsos adicionais (capex) e CPI, foram utilizados como baliza os valores do orçamento validado pela ANTT (data-base abril/2021) , consoante Nota Informativa 294/2022/COETI/GEPEF/SUFER/DIR (peça 840) .  
Assim, dado que o valor do empreendimento totaliza R$ 11.345.095.893,15, data-base abril/2021, e que o trecho Salgueiro-Suape representa 30,23% desse orçamento (R$ 3.429.955.283,61) , o valor ajustado dos desembolsos adicionais passou a ser de R$ 4.892.066.711,19, o que equivale a 69,77% do valor original do capex (R$ 4.892.066.711,19/R$7.012.000.000,00) .
No tocante ao CPI, destacou a ANTT que o Contrato original previu que uma proporção de dois terços (66,6%) do capital necessário à implementação da ferrovia seria próprio da Concessionária e um terço seria de terceiros. Assim, mantendo-se a referida proporção e aplicando-a sobre o valor ajustado do Capex, obtém-se o novo limite de CPI, no valor de R$ 3.256.726.669,68.
Com a transferência da responsabilidade da desapropriação para a Concessionária, a ANTT alterou também a definição de D (x) na fórmula do §1º da Cláusula Terceira, que representa o total de desembolsos incorridos pela Concessionária num dado mês, de forma a incorporar a totalidade do valor relativo às desapropriações realizadas pela Concessionária, para execução das obras. 
Alteração semelhante ocorreu no ajuste do CPI, uma vez que se permitiu acrescer a seu valor dois terços do valor relativo às desapropriações realizadas pela concessionária. Tal métrica foi adotada para se manter o mesmo percentual de 66,6% de capital próprio.
Ainda com relação ao conceito do CPI, foi suprimido o trecho "incluindo os valores correspondentes a 50% (cinquenta por cento) das debêntures subscritas pela FDNE, que serão convertidos em capital social", uma vez que o FDNE não é signatário do Contrato de Concessão e, portanto, não poderia receber obrigações por meio do termo aditivo em análise. Lembrou a ANTT que não há na regulamentação vigente de contratos de concessão com vedação à entrada de novos acionistas à Concessionária, não cabendo, portanto, interferir na decisão de um agente financeiro sobre alterar sua posição credora para se tornar acionista da Concessionária.
Também foi alterada a definição de R (x) , total dos valores recebidos pela concessionária num dado mês, de forma a incluir o termo "empréstimos, financiamentos, mútuos e debêntures", uma vez estes estão presentes na definição das despesas incorridas pela Concessionária ou controladas D (x) . Ademais, ANTT suprimiu a parte final do conceito original de R (x) , que limitava no cômputo da receita apenas 50% dos valores faturados pela Concessionária em dado mês em decorrência da execução de contratos de uso da via permanente, posto que a totalidade dos valores recebidos a título de antecipação de recursos pela celebração de Contratos de Uso da Via Permanente, e por ocasião do efetivo uso da via, devem compor os valores recebidos, e não apenas um percentual deste montante.
Por fim, as justificativas para as alterações propostas estão detalhadas no Despacho da GEFEF/Sufer (Gerência de Fiscalização Econômico-Financeira da Sufer/ANTT) , de peça 841.
 Análise 
As alterações nas definições dos valores de capex e CPI previstas no contrato decorrem logicamente da exclusão do trecho Salgueiro-Suape, haja vista a redução no montante de obrigações contratuais relativas ao citado trecho.
Verifica-se ainda razão nos atos da ANTT em acrescer aos desembolsos adicionais e ao CPI os montantes aplicados nas desapropriações, já que serão de responsabilidade da Concessionária.
Ademais, como informado no exame do item D, o valor das desapropriações, pela modelagem apresentada pela ANTT, só será conhecido após a assinatura do termo aditivo, a partir dos relatórios genéricos de valores, a serem produzidos pela Concessionária e validados pela ANTT. Assim, a ausência da informação dos valores de desapropriação, neste momento, está condizente com a modelagem realizada pela ANTT.
Também não se apresenta oposição às demais alterações nas definições CPI, das receitas, R (x) , e das despesas, D (x) , vinculadas à concessão, uma vez que elas derivam da premissa de que compete à Concessionária obter os financiamentos para suas atividades, não cabendo ao contrato limitar a subscrição de debêntures ou os valores faturados.
Assim, não se vislumbra óbice à utilização de tal modelagem na celebração do termo aditivo.
Incorporação de aprimoramentos e de melhores práticas ao contrato, com vistas à conclusão dos investimentos
A ANTT lembrou que o item 9.3 do Acórdão 1708/2022-TCU-Plenário determinou a incorporação de aprimoramentos e de melhores práticas regulatórias ao Contrato de Concessão da TLSA. Assim, a ANTT inseriu práticas e medidas de enforcement, apontadas na sequência, com vistas a estimular a Concessionária a cumprir com as obrigações acordadas.
Exigência de Garantia Contratual 
Proposta (peça 828, p. 16) 
A ANTT informou que, a exemplo dos contratos mais recentes de concessões ferroviárias, tendo em vista que as alterações que estão sendo processadas no contrato, como, por exemplo, a redução da malha concedida e dos investimentos obrigatórios vinculados: i) ensejarão, quando efetivadas, a suspensão do processo de decretação de caducidade da malha administrada pela TLSA (dada a adoção pela retomada das obras com a cisão do trecho Salgueiro-Suape) ; e ii) se justificam como alternativa para reduzir os riscos de aplicação de recursos públicos no empreendimento sem expectativa de retorno, a Agência pontua que considera importante lançar mão de ferramentas que estimulem a concessionária a cumprir o novo arranjo contratual, a fim de que os benefícios gerados pelo processo de revisão do acordo original sejam alcançados. Assim, entendeu como conveniente e oportuna a adoção de garantia de execução, para assegurar que o contratado efetivamente cumpra as obrigações contratuais assumidas, tornando possível à Administração a rápida reposição de eventuais prejuízos que possa vir a sofrer em caso de inadimplemento.
Assim, foi proposta a manutenção da garantia de execução durante todo período de realização dos investimentos obrigatórios, bem como o estabelecimento da citada garantia com base no Capex a realizar, trecho a trecho, tendo por base o orçamento validado pela ANTT, excluindo logicamente o trecho Salgueiro-Suape.
As alterações são materializadas na alteração da Cláusula Primeira do Contrato, item XI (definição da garantia de execução) , e na inserção da Cláusula Sexta-A (peça 829, p. 10-11) . Desta última cláusula, destaca-se:
§9º Sem prejuízo de outras hipóteses previstas, especialmente na regulamentação, a Garantia de Execução poderá ser utilizada nos seguintes casos, salvo se decorrente de fato não imputável à CONCESSIONÁRIA: 
I - quando a CONCESSIONÁRIA não concluir quaisquer dos trechos constantes da Tabela 1 [que contém as etapas do contrato por trecho e as garantias exigidas para cada etapa], em até 360 (trezentos e sessenta) dias do prazo final estabelecido para o respectivo trecho, observada a proporcionalidade da extensão não concluída em relação à extensão total da ferrovia; 
II - quando a CONCESSIONÁRIA não proceder ao pagamento das multas que lhe foram aplicadas e ao recolhimento das receitas alternativas que lhe forem exigidas, na forma do CONTRATO; 
III - pela devolução dos Bens Reversíveis em desconformidade com as exigências estabelecidas no CONTRATO; ou 
IV - quando a CONCESSIONÁRIA não efetuar o pagamento de quaisquer outros valores devidos à CONCEDENTE, inclusive indenizações ou obrigações pecuniárias de sua responsabilidade, decorrentes deste CONTRATO.
Análise 
A incorporação da garantia de execução é salutar e contribui no enforcement do contrato sobre a Concessionária visando à conclusão das obras. O exame da modelagem da manutenção e execução da garantia também apontou que essa não vai contra as premissas do MInfra nem atenta contra o interesse público na melhor gestão do contrato de concessão. Assim, não se vislumbra óbice à utilização de tal modelagem na celebração do termo aditivo.
Vinculação da vigência à contratação da garantia de execução (peça 828, p. 17) 
Proposta 
Apontou a ANTT que foi incluída como condição da vigência do Termo Aditivo a ser firmado entre TLSA e ANTT a constituição da Garantia de Execução. Tal alteração veio em consonância com os novos termos aditivos que viabilizaram as prorrogações antecipadas das concessões de ferrovias, recentemente assinados:
O presente 1º TERMO ADITIVO entrará em vigor com a publicação de seu extrato no Diário Oficial da União - DOU, que se dará após a constituição da Garantia de Execução.
Análise 
A Lei 13.448/2017 estabeleceu as diretrizes gerais para prorrogação e relicitação dos contratos de parceria definidos nos termos da Lei 13.334/2016, a exemplo das prorrogações antecipadas, citadas pela ANTT. Nos contratos firmados sob a égide dessa lei, a exemplo da prorrogação antecipada dos contratos de concessão da Estrada de Ferro Vitória Minas, Carajás e Malha Regional Sudeste, são incluídas cláusulas de garantias de execução, como forma de enforcement do contrato sobre execução das obras.
Assim, a medida adotada vem a contribuir no estímulo do cumprimento contratual pela concessionária TLSA. Nestes termos, não se vislumbra óbice à utilização de tal modelagem na celebração do termo aditivo.
Responsabilização solidária da CSN pelos pagamentos de eventuais valores devidos pela Concessionária à ANTT e à União (peça 828, p. 17) 
Proposta
Pontua a ANTT que a medida visa estender o dever de pagamento de eventuais valores devidos à ANTT ao acionista controlador, que tem maior capacidade e interesse de quitar eventuais débitos, aumentando, assim, a probabilidade de pagamento de valores devidos pela Concessionária.
Os dispositivos sobre a matéria foram inseridos no item 12.3 da Cláusula Décima Segunda do Contrato.
Aqui cabe destacar que a nova nota técnica (peça 833, p. 8) e a nova minuta de termo aditivo (peça 834) alteraram a redação do citado item do contrato, para a seguinte redação:
IV - Na hipótese de inadimplemento de eventuais valores devidos à ANTT e à União pela CONCESSIONÁRIA, decorrentes de multas oriundas da execução do CONTRATO, a INTERVENIENTE B se responsabiliza solidariamente, em caráter irrevogável e irretratável, pelos pagamentos dos valores devidos, nos termos dos artigos 897 e seguintes do Código Civil (grifos acrescidos) .
A parte destacada na transcrição acima decorre da última alteração da ANTT. A motivação para a modificação é para deixar claro que a responsabilidade do controlador se dará sobre eventuais inadimplementos relacionados a penalidades de multa não honradas pela Concessionária TLSA, uma vez que a redação anterior não permitia tal interpretação.
Análise
O chamamento da CSN ao contrato, por meio da responsabilização solidária à TLSA no caso de eventuais inadimplementos e penalidades, é salutar e vai além das premissas definidas pelo MInfra, por meio da NT33. Tal medida tem o condão de reforçar o enforcement do contrato sobre a concessionária na execução total das obras. 
Nestes termos, não se vislumbra óbice à utilização de tal modelagem na celebração do termo aditivo.
Restrição ao pagamento de dividendos pela Concessionária (peça 828, p. 17) 
Proposta
Avisou a ANTT que, com objetivo de evitar o consumo de recursos importantes para a implantação da ferrovia, foi prevista no item 12.1 da Cláusula Décima-Segunda do Contrato uma limitação à distribuição de dividendos, nos seguintes termos: 
XXXVIII - Não distribuir dividendos ou juros sobre capital próprio além dos obrigatórios por Lei e não realizar operações que configurem remuneração dos acionistas, nos termos do disposto no §4º do art. 202 da Lei nº 6.404, de 15 dezembro de 1976, em caso de atraso na implantação da totalidade dos trechos ferroviários descritos na Tabela 1 da Cláusula Quinta deste CONTRATO, independentemente das causas do atraso ou da responsabilidade por sua ocorrência. 
Destacou que tal limitação, em adição às outras medidas propostas na minuta, busca promover um estímulo à realização das obras de acordo com o cronograma previsto e evitar uso não racional de recursos.
Análise
Concorda-se com o argumento de que a restrição inserida quanto à distribuição de dividendos no caso de atraso na implantação da totalidade dos trechos ferroviários, descritos na tabela de trechos e prazos de obras da ferrovia, tem o condão de estimular a realização das obras nos prazos contratuais.
Assim, não se vislumbra óbice à utilização de tal modelagem na celebração do termo aditivo.
Solicitação de envio de informações periódicas de evolução da obra (peça 828, p. 17-18) 
Proposta
A ANTT destaca que foi incluída no item 12.1 da Cláusula Décima Segunda do Contrato a obrigação de apresentação, a cada quatro meses, a partir da assinatura do 1º termo aditivo, das informações de evolução das obras de implantação dos trechos ferroviários, conforme modelo a ser estabelecido pela ANTT. No caso de inadimplemento ou de impossibilidade de cumprimento do cronograma previsto, como medida para melhor orientar a atuação da Agência, foi solicitada a apresentação, em até dez dias úteis, contados do final dos prazos estabelecidos, das justificativas associadas ao descumprimento (§9º da Cláusula Décima-Quinta do Contrato) .
A motivação seria a de tornar o acompanhamento da evolução das obras mais frequente e objetivo, viabilizando uma atuação célere e direcionada da Agência. A utilização do documento permitiria a identificação de execução das etapas na obra e de registro da causa de uma eventual falha, se configurando como ferramenta relevante de prevenção de problemas, permitindo uma atuação mais diligente do regulador, segundo a ANTT.
Análise 
Não se vislumbra óbice à utilização de tal modelagem na celebração do termo aditivo, uma vez que um acompanhamento mais frequente do andamento das obras otimiza a gestão do contrato de concessão e permite à Agência agir tempestivamente no encontro de solução de eventuais problemas.
Imposição de restrições à indenização (peça 828, p. 18) 
Proposta 
No tocante ao pagamento de eventual indenização decorrente da devolução do trecho Salgueiro-Suape, e com vistas a estimular o cumprimento contratual, a ANTT estabeleceu regras, constantes do novel Anexo IV ao Contrato de Concessão, nos seguintes termos (peça 829, p. 17-18) :
4.4. O pagamento do valor a que se refere o item 4.3 [valor devido à título de indenização] somente será realizado após o atendimento das seguintes condições, cumulativamente: 
4.4.1. abatimento de eventuais passivos financeiros existentes no âmbito de outros contratos de concessão de ferrovias firmados até a data de assinatura do 1º TERMO ADITIVO, em que a INTERVENIENTE B e a União sejam signatárias; e 
4.4.2. implantação da totalidade dos trechos descritos na Tabela 1 da Cláusula Quinta do CONTRATO.
Lembra ainda que será feito encontro de contas entre os valores a pagar e a receber nos contratos em que a CSN seja signatária, evitando ganhos indevidos ou prejuízos ao erário, em alinhamento com a diretriz ministerial 4.34.
Análise
Concorda-se com a proposta aventada, uma vez que eventual indenização só será devida após o citado encontro de contas com a concessão sob responsabilidade da FTL e a implantação total da ferrovia nova transnordestina. Tal medida tem potencial de estimular a execução das obras nos termos contratuais.
Assim, não se vislumbra óbice à utilização de tal modelagem na celebração do termo aditivo.
Definição mais objetiva das hipóteses de caducidade e renúncia ao prazo para a correção de falhas e transgressões (peça 828, p. 18-19) 
Proposta
Lembrou a ANTT que a concessão em análise já foi objeto de proposição de caducidade pela Agência, em decorrência de inadimplência das obrigações contratuais assumidas. O Termo Aditivo em exame se apresenta como alternativa para viabilizar a continuidade da implantação da ferrovia. 
Assim, tendo em vista que a pactuação do Aditivo, elaborado com base nas diretrizes exaradas pelo Ministério, suspende o processo iniciado pela ANTT por descumprimento da obrigações contratuais, entende-se que na vigência das novas regras, caso descumprimentos relacionados à implantação dos trechos ferroviários voltem a ocorrer sem que sejam sanados no prazo estipulado, um processo de caducidade deveria ser novamente iniciado e, nesse caso, a concessionária não faria jus aos ao prazo para a correção de falhas e transgressões e para o enquadramento previsto no §3º do art. 38 da Lei 8.987/1995, a seguir listados:
Art. 38 (...) 
 (...) 
§ 2o A declaração da caducidade da concessão deverá ser precedida da verificação da inadimplência da concessionária em processo administrativo, assegurado o direito de ampla defesa. 
§ 3o Não será instaurado processo administrativo de inadimplência antes de comunicados à concessionária, detalhadamente, os descumprimentos contratuais referidos no § 1º deste artigo, dando-lhe um prazo para corrigir as falhas e transgressões apontadas e para o enquadramento, nos termos contratuais.
Em face do exposto, as hipóteses de caducidade foram ajustadas e situações mais objetivas passaram a integrar o rol de que trata o §10 da Cláusula Décima-Nona do Contrato, conforme exposto a seguir:
§10. A UNIÃO poderá, mediante proposta da ANTT, declarar a caducidade da CONCESSÃO nas hipóteses de inexecução total ou parcial do CONTRATO, observado o disposto na legislação e em normas regulamentares da ANTT, e especialmente: 
I - nos casos previstos no art. 38, caput e §1° da Lei n°8.987, de 1995; 
II - na hipótese de descumprimento do cronograma previsto na Tabela 1 do item 5.1 da Cláusula Quinta deste CONTRATO, para 02 (dois) trechos, em prazo superior a 360 (trezentos e sessenta) dias e com execução inferior a 80% (oitenta por cento) da extensão de cada trecho; 
III - na hipótese de não conclusão da implantação da totalidade da ferrovia em até 2 (dois) anos do prazo final constante da Tabela 1 do item 5.1 da Cláusula Quinta deste CONTRATO; e
IV - caso a CONCESSIONÁRIA não inicie a operação da ferrovia em até 2 (dois) anos, contados do prazo final a que se refere o §1º do item 5.1 da Cláusula Quinta deste CONTRATO.
Por fim, incluiu-se dispositivo renúncia ao prazo para a correção de falhas e transgressões e para o enquadramento previsto no §3º do art. 38 da Lei 8.987/1995, nos seguintes termos: 
§10-A. A CONCESSIONÁRIA renuncia ao prazo para a correção de falhas e transgressões e para o enquadramento previsto no §3º do art. 38 da Lei nº 8.987, de 13 de fevereiro de 1995, na hipótese dos incisos II, III e IV do §10 desta Cláusula.
Análise
Percebe-se que a ANTT inseriu outras possibilidades de decretação de caducidade, em razão da situação fática do termo aditivo em exame, que já se apresenta como solução à uma declaração de caducidade.
Além da possibilidade legal, com renúncia dos prazos para a correção das falhas e transgressões (dada pelo § 10-A acima) , destaca-se a possibilidade de prever a declaração de caducidade se não atingidos 80% em dois trechos e atraso de mais de 360 dias do prazo pactuado em cada trecho, situação que dá grande enforcement à tempestividade da execução contratual. 
Destaca-se que tal medida não foi estipulada como diretriz ministerial, mas inserida pela ANTT com vistas a incrementar a possibilidade de cumprimento das obrigações contratuais por parte da TLSA.
Os demais casos previstos para declaração de caducidade visam somente prever uma rápida solução se a ferrovia não for concluída ou não entrar em operação em até dois anos após o prazo de sete anos de obras.
Assim, não se vislumbra óbice à utilização de tal modelagem na celebração do termo aditivo.
Atualização da cláusula de financiamento em decorrência da determinação do TCU para que a Valec Engenharia, Construções e Ferrovias S/A se abstenha de aportar recursos na TLSA, ainda que em substituição ao Fundo de Investimento do Nordeste (Finor) e ao Fundo de Desenvolvimento do Nordeste (FDNE) (peça 828, p. 19-20) 
Proposta
Em linha com os novos contratos de concessão ferroviárias firmados pela ANTT e com a determinação do TCU para que a Valec não aporte recursos públicos nas obras de construção da ferrovia nova transnordestina (item 9.2.1 do Acórdão 1708/2022-TCU-Plenário) , a ANTT alterou a redação do caput e do §3º da Cláusula Quarta.
Em manifestação mais recente, peça 833, p. 9-10, a ANTT respondeu que, após pedido da TLSA sobre alteração de redação de cláusula para permitir utilização de recursos públicos, decidiu por manter inalterado o caput da Cláusula Quarta e a redação da proposta do §3º, conforme se apresenta abaixo:
A CONCESSIONÁRIA é a única e exclusiva responsável pela obtenção dos financiamentos necessários à execução do objeto contratual, de modo a cumprir, cabal e tempestivamente, todas as obrigações assumidas neste CONTRATO. (...) 
§3º A CONCESSIONÁRIA não poderá invocar qualquer disposição, cláusula ou condição dos contratos de financiamento ou de operações com semelhantes efeitos, ou qualquer atraso no desembolso dos recursos, para eximir-se, total ou parcialmente, das obrigações assumidas neste CONTRATO. (...) "
A motivação é a que, caso se chegue a uma maior clareza em relação ao ingresso de recursos do Estado no empreendimento, seja na condição de acionista, seja como financiador, a sugestão apresentada pela Concessionária poderá ser novamente avaliada para inclusão em contrato, ainda que não exatamente com a mesma redação proposta, para conferir maior segurança à Concessionária. 
Com relação ao §3º, a negativa se encontra no fato de que cabe à concessionária a responsabilidade pelos financiamentos, não devendo ser trazidas ao contrato questões desta natureza. 
Análise
A redação atual da proposta acima apresentada segue as diretrizes ministeriais e o comando do item 9.2.1 do Acórdão 1708/2022-TCU-Plenáriolenário, este último prolatado em sede de cautelar.
Eventual revogação do citado item 9.2.1, como é proposta nesta instrução, permitiria à concessionária eventual obtenção de crédito junto a instituições públicas, como o FNDE e o Finor. Tal situação hipotética não contrariaria os termos contratuais propostos pela ANTT, pois a negociação para estes financiamentos seria no âmbito privado sob responsabilidade exclusiva de pagamento da TLSA, com responsabilidade solidária da CSN, como já apresentado alhures.
Assim, não se vislumbra óbice à utilização de tal modelagem na celebração do termo aditivo.
 Inclusão de regras referentes à arbitragem (peça 828, p. 20) 
Proposta 
A ANTT informou que, com base nos contratos mais recentes de concessões ferroviárias, inseriu dispositivos sobre o uso de arbitragem (cláusula terceira, item 3.2 e cláusula décima nona-A) (peça 829, p. 11-12) .
A justificativa é a de que a cláusula de arbitragem se apresenta como alternativa à judicialização e contempla diversas vantagens como, por exemplo, resolução ágil dos conflitos, evitando ainda exposições desnecessárias, haja vista ter natureza essencialmente sigilosa. Concluiu entendendo que a inclusão de tal instrumento no Contrato está alinhada com as melhores práticas.
Análise
Inicialmente, concorda-se com a ANTT que a utilização da arbitragem para solução de litígios, nos termos do Decreto 10.025/2019, contribui para a melhor gestão do contrato.
"CLÁUSULA DÉCIMA NONA - A 
Da Arbitragem 
As controvérsias decorrentes do disposto no CONTRATO e seus Anexos que não forem dirimidas amigavelmente entre as PARTES e que versem sobre direitos patrimoniais disponíveis serão resolvidas por arbitragem, nos termos do Decreto nº 10.025, de 20 de setembro de 2019, ou legislação que venha a substituí-lo, da regulamentação específica da ANTT e, no que não conflitar com a presente Cláusula, do regulamento da Câmara Arbitral indicada na forma do §4º desta Cláusula. 
§1º Não serão submetidas à arbitragem questões relacionadas a direitos indisponíveis e outras hipóteses previstas em regulamentação específica da ANTT. 
§2º A arbitragem será conduzida em Brasília, Distrito Federal, Brasil, utilizando-se a língua portuguesa como idioma oficial para a prática de todo e qualquer ato. 
§3º As controvérsias somente poderão ser objeto de arbitragem após decisão administrativa definitiva da ANTT, nos termos do Decreto nº 10.025, de 20 de setembro de 2019, ou legislação que venha a substituí-lo, e de regulamentação específica da ANTT. 
§4º A arbitragem será conduzida por Câmara Arbitral que esteja credenciada junto à Advocacia-Geral da União, indicada conforme rito previsto na regulamentação específica da ANTT
Da análise da proposta de redação da ANTT, não se identifica riscos ao interesse público que poderiam comprometer o uso do instrumento da arbitragem.
Assim, não se vislumbra óbice à utilização de tal modelagem na celebração do termo aditivo.
Adequação das penalidades aplicáveis (peça 828, p. 20-22) 
 Proposta
Apontou a ANTT que, com lastro na decisão do TCU (item 9.3 do Acórdão 1708/2022-TCU-Plenário) e na diretriz ministerial 4.30, foram definidas as penalidades relativas às novas obrigações criadas, assim como ajustadas as sanções por descumprimento do cronograma proposto, considerando a nova configuração da ferrovia, e promovidas melhorias na redação dos dispositivos.
A redação proposta passou a ser a seguinte, com a alteração devido a erro material, apontada na peça 833, p. 8:
§12. Fica alterada a Cláusula Décima-Sétima do CONTRATO, que passa a vigorar com a seguinte redação: 
" (...) 
§5º (...) 
 (...) 
[Grupo] I - advertência, pela infringência das obrigações do Grupo I, previstas nos incisos I, II e III do item 12.1 da Cláusula Décima-Segunda, bem como das demais obrigações previstas neste CONTRATO, seus anexos e termos aditivos e não especificadas expressamente em cláusula específica de penalidade; 
[Grupo] II - multa de 10.000 (dez mil) vezes o valor básico unitário, pela infringência das obrigações do Grupo II, previstas nos incisos IV a XVIII, XXIII, XXIV, XXVIII, XXIX, XXXIII a XXXV do item 12.1 da Cláusula Décima-Segunda, não sanadas em até 30 (trinta) dias após a notificação da CONCESSIONÁRIA sobre as referidas infrações; 
[Grupo] III - multa de 30.000 (trinta mil) vezes o valor básico unitário pela infringência das obrigações do Grupo III, previstas nos incisos XIX a XXI, XXV a XXVII, XXXII, XXXVII e XXXVIII do item 12.1 da Cláusula Décima-Segunda, não sanadas em até 30 (trinta) dias após a notificação da CONCESSIONÁRIA sobre as referidas infrações. 
 (...) 
§6º-A. Até que a tabela tarifária de referência relativa à malha da Transnordestina Logística S.A. seja homologada pela ANTT, deverá ser adotado o Valor Básico Unitário - VBU de [·], a ser atualizado anualmente pelo IRG, na mesma data de atualização da Garantia de Execução. 
 (...) 
§9º O descumprimento do inciso XXII do item 12.1 da Cláusula Décima-Segunda obedecerá ao disposto na regulamentação específica. (...) §11. Na hipótese de descumprimento dos prazos estabelecidos na Tabela 1 e no §1º do item 5.1 da Cláusula Quinta deste CONTRATO, bem como das condições constantes do Anexo I do CONTRATO, serão aplicadas penalidades, por evento, nos seguintes termos:
Tabela 2
	Evento
	Penalidade de multa

	Não conclusão das obras de implantação de cada trecho ferroviário descrito na Tabela 1 do item 5.1 da Cláusula Quinta deste Contrato
	30.000 (trinta mil) vezes o valor básico unitário

	Não iniciar a operação da totalidade da ferrovia
	60.000 (sessenta mil) vezes o valor básico unitário

§13. Sem prejuízo das multas previstas no §11 desta Cláusula, será aplicada adicionalmente multa moratória por semestre de atraso, nos seguintes termos:
Tabela 3
	Evento
	Penalidade de multa

	Não conclusão das obras de implantação de cada trecho ferroviário descrito na Tabela 1 do item 5.1 da Cláusula Quinta deste Contrato
	12.000 vezes o valor básico unitário

	Não iniciar a operação da totalidade da ferrovia
	18.000 vezes o valor básico unitário

§14. Para fins de aplicação das multas de que tratam os §§ 12 e 13 desta Cláusula, a CONCESSIONÁRIA será considerada inadimplente: 
I - com relação à conclusão das obras, se não realizar a notificação de que trata o item 5.3 da Cláusula Quinta nos prazos constantes da Tabela 1, ou se as obras não estiverem plenamente operacionais, conforme relatório conclusivo a que se refere o inciso II do item 5.3 da Cláusula Quinta; e 
II - com relação à operação, caso não inicie a operação da totalidade da ferrovia no prazo a que se refere o §1º do item 5.1 da Cláusula Quinta. (...) "
A versão original do contrato previa a seguinte ordem de penalidades:
Tabela 3 - Penalidades do contrato original - Não conclusão de obras e Deixar de começar a operação
	Evento
	Penalidade

	Não conclusão das obras de lote integrante de trecho no prazo previsto
	Advertência

	Não conclusão das obras de trecho no prazo previsto
	Multa de 30.000 VBU

	Deixar de começar a operação dos tramos no prazo previsto
	Multa de 60.000 VBU

Fonte: ANTT, peça 828, p. 20
Como a ANTT excluiu o acompanhamento por lotes, foi excluída penalidade de advertência, mantidas as multas originalmente previstas pela não conclusão dos trechos e pelo atraso no início da operação.
Todavia, com objetivo de reforçar o caráter pedagógico das penalidades, bem como homenagear a transparência e a segurança jurídica ao processo de apuração de infrações, foi promovido ajuste na redação do Grupo I, cujas infrações são penalizadas com advertência, a fim de indicar que as demais obrigações previstas no contrato, seus anexos e termos aditivos, e não especificadas expressamente em cláusula específica de penalidade, devem compor o referido grupo.
Há também a multa moratória no contrato original, por mês de atraso, que variava de 2 mil a 3 mil VBU, nos casos de não conclusão das obras ou de deixar de começar a operação. Com a nova redação, esta multa passou a ser aplicada semestralmente, em valores correspondentes a seis vezes os valores originais (12 mil e 18 mil VBU) .
Ademais, importante destacar que o VBU, utilizado como referência para a aplicação de multas por inobservância das obrigações contratuais, não integra o contrato original. De acordo com o citado instrumento jurídico, os valores das multas são estabelecidos a partir da mencionada unidade de referência, que deve ser equivalente ao valor da maior parcela fixa dentre as tarifas de referência homologadas para a malha. Todavia, como a Nova Transnordestina ainda não apresenta operação ferroviária, não há tarifa de referência homologada. Assim, a fim de viabilizar a aplicação de multas no âmbito do contrato da TLSA, em 25/8/2016, por meio da Deliberação ANTT 236, a Diretoria Colegiada da ANTT estabeleceu o seguinte:
Art. 1º Adotar, até que a tabela tarifária de referência relativa à malha da TLSA seja homologada pela ANTT, o VBU no valor de R$20,63 (vinte reais e sessenta e três centavos) , a preço de março/ 2012, para fins de apuração do valor das multas constantes do Contrato de Concessão. Parágrafo único. O valor da tarifa descrito no caput deste artigo deverá ser reajustado, anualmente, pelo IGP-DI, da Fundação Getúlio Vargas-FGV, conforme estabelecido contratualmente.
Com objetivo de aumentar a transparência sobre valor do VBU, foi proposta sua inclusão no Contrato, com atualização até a data de assinatura do 1º Termo Aditivo, bem como a substituição do índice de reajuste de IGP-DI para IPCA, adotado com maior frequência nos contratos de concessão de ferrovias e mais adequado para promover a correção monetária do VBU, nos termos abaixo indicados. O valor será, portanto, aquele constante da Deliberação ANTT nº 236/2016, devidamente atualizado. 
§6º-A. Até que a tabela tarifária de referência relativa à malha da Transnordestina Logística S.A. seja homologada pela ANTT, deverá ser adotado o Valor Básico Unitário - VBU de [·], a ser atualizado anualmente pelo IRG, na mesma data de atualização da Garantia de Execução.
Dadas que serão inseridas novas obrigações no contrato, os eventuais descumprimentos foram alocados no grupo de penalidades, conforme a redação abaixo
Novas obrigações: 
 (...) 
XXXII - Adotar as medidas necessárias e arcar com os custos referentes às desapropriações, à liberação e ao registro das áreas destinadas à faixa de domínio a que se refere os incisos I e II do §1º da Cláusula Sexta; 
XXXIII - Apresentar à ANTT os Relatórios Genéricos de Valores - RGV e os laudos individuais de avaliação a que se refere o inciso IV do §1º da Cláusula Sexta; 
XXXIV - Apresentar à ANTT, em até 60 (sessenta) dias após a assinatura do 1º TERMO ADITIVO, as informações e documentos necessários à edição dos atos de Declaração de Utilidade Pública; 
XXXV - Apresentar, a cada 4 (quatros) meses, a partir da assinatura do 1º TERMO ADITIVO, as informações de evolução das obras de implantação dos trechos ferroviários, conforme modelo a ser estabelecido pela ANTT; 
 (...) 
XXXVII - Manter a Garantia de Execução em favor da ANTT, nos termos da Cláusula Sexta - A; e XXXVIII - Não distribuir dividendos ou juros sobre capital próprio além dos obrigatórios por Lei e não realizar operações que configurem remuneração dos acionistas, nos termos do disposto no §4º do art. 202 da Lei nº 6.404, de 15 dezembro de 1976, em caso de atraso na implantação da totalidade dos trechos ferroviários descritos na Tabela 1 da Cláusula Quinta deste CONTRATO, independentemente das causas do atraso ou da responsabilidade por sua ocorrência" 
Penalidades: (...) 
II - multa de 10.000 (dez mil) vezes o valor básico unitário, pela infringência das obrigações do Grupo II, previstas nos incisos IV a XVIII, XXIII, XXIV, XXVIII, XXIX, XXXIII a XXXV do item 12.1 da Cláusula Décima-Segunda, não sanadas em até 30 (trinta) dias após a notificação da CONCESSIONÁRIA sobre as referidas infrações; 
III - multa de 30.000 (trinta mil) vezes o valor básico unitário pela infringência das obrigações do Grupo III, previstas nos incisos XIX a XXI, XXV a XXVII, XXXII, XXXVII e XXXVIII do item 12.1 da Cláusula Décima-Segunda, não sanadas em até 30 (trinta) dias após a notificação da CONCESSIONÁRIA sobre as referidas infrações (grifos no original) .
 Análise
A readequação da estrutura de penalidades é decorrência das novas obrigações inseridas no contrato e do agrupamento das obras em seis trechos e não mais por lotes.
Ressalta-se a boa prática de trazer ao contrato o valor de VBU, para reduzir possibilidade de discussões sobre os valores das multas.
Com relação a mudança da contagem da multa moratória, de mensal para semestral, mantida a proporcionalidade da multa, não se vislumbra prejuízo ao contrato no tocante ao enforcement sobre a Concessionária na execução das obras.
Assim, não se vislumbra óbice à utilização de tal modelagem na celebração do termo aditivo.
Outras alterações (peça 828, p. 23) 
Atualização da lista de definições (peça 828, p. 23-24) 
Proposta
A cláusula primeira foi revista de forma a retirar referências ao capex anterior (item E desta análise) e para acrescer definições faltantes, conforme abaixo:
II - Contrato de Uso da Via Permanente: contrato de cessão de direito de uso da via permanente celebrado pela CONCESSIONÁRIA com o objetivo de obter valores adicionais ao montante de R$ 4.892.066.711,19 (quatro bilhões, oitocentos e noventa e dois milhões, sessenta e seis mil, setecentos e onze reais, e dezenove centavos) , devidamente corrigidos pelo IPCA a partir de abril de 2012, acrescido da totalidade do valor das desapropriações realizadas pela CONCESSIONÁRIA, necessários à execução das obras previstas no Anexo I deste CONTRATO. 
 (...) 
IX - TR: Taxa de Retorno, conforme definida na Cláusula Terceira do presente CONTRATO. 
X - DOU: Diário Oficial da União. 
XI - Garantia de Execução: garantia que a CONCESSIONÁRIA deverá manter em favor da ANTT, para assegurar o fiel cumprimento das obrigações contratuais. 
XII - Investimentos Adicionais: investimentos em Bens Reversíveis, não previstos no CONTRATO, mas que venham a ser considerados necessários para a adequada prestação do serviço, mediante determinação da ANTT. 
XIII - IPCA: Índice Nacional de Preços ao Consumidor Amplo, divulgado pelo Instituto Brasileiro de Geografia e Estatística - IBGE, que será o índice utilizado na composição do IRT e do IRG, devendo ser substituído por outro que venha a ser criado em seu lugar na hipótese de sua extinção. 
XIV - IRG: índice de reajustamento para atualização monetária do valor da Garantia de Execução, calculado com base na variação do IPCA entre [·] e dois meses anteriores à data-base de reajuste da Garantia de Execução, conforme a seguinte fórmula: IRG = IPCAi /IPCA0 , onde IPCA0 significa o número-índice do IPCA de [·] e IPCAi significa o número-índice do IPCA de dois meses anteriores à data-base de reajuste da Garantia de Execução. 
XV - Valor Básico Unitário - VBU: valor de referência para aplicação de sanção por inobservância de obrigação contratual.
Análise
A atualização da lista de definições só vem a agregar a transparência do Contrato e não contraria as premissas associadas para melhor execução contratual. 
Assim, não se vislumbra óbice à utilização de tal modelagem na celebração do termo aditivo.
Possibilidade de pagamento de outorga como alternativa à extinção do contrato antes de 2057 (peça 828, p. 24) 
Proposta
Foi incluído o §4º na Cláusula Terceira do contrato prevendo a possibilidade de, alternativamente à extinção prematura da concessão (antes do termo contratual: 2057) , estabelecer-se o pagamento de outorga pela Concessionária para preservação do equilíbrio contratual, conforme a seguinte redação: 
§4º Na hipótese de alcance do retorno de 6,75% a.a. (seis inteiros e setenta e cinco centésimos por cento ao ano) sobre o CPI antes do ano de 2057, a ANTT poderá estabelecer, alternativamente à extinção da concessão, e após análise da convergência com a política pública do setor ferroviário, o pagamento de outorga para preservação do equilíbrio contratual, respeitado o prazo limite estabelecido nesta Cláusula. 
Aduz a Agência que, como a definição de prazo de concessão e de nova licitação se apresentam como elemento de política pública, de competência do Ministério da Infraestrutura, foi incluída na redação do dispositivo em comento a necessidade de análise da convergência com a política pública do setor ferroviário, momento em que deverá ocorrer consulta aquele órgão.
Análise
O contrato de concessão da TLSA prevê prazo de conclusão em 2057, ou antecipado, se a remuneração sobre o CPI acontecer prematuramente.
O parágrafo inserido visa permitir outra solução que não o término prematuro da concessão, por meio da realização do reequilíbrio econômico-financeiro do contrato e consequente pagamento de outorga, apenas se compatível com a política pública à época. 
As medidas aventadas (reequilíbrio contratual e pagamento de outorga) são usuais para a Agência, são permitidas pela legislação pátria e permitirão, caso aceitas, a manutenção da operação ferroviária até o termo contratual.
Assim, não se vislumbra óbice à utilização de tal modelagem na celebração do termo aditivo.
Explicitação de eventual alteração do CPI (peça 828, p. 24) 
Proposta
Foi incluída o §5º na Cláusula Terceira do contrato com a seguinte redação:
§5º O limite do CPI a que se refere o §1º desta Cláusula poderá ser alterado, mediante diretriz do formulador de política pública.
Informou a ANTT que o contrato de concessão original previu que dois terços dos recursos necessários à implantação da TLSA seriam aportados pela própria Concessionária, na forma de capital social integralizado, e um terço seria de terceiros. A referida relação entre capital próprio e de terceiros, utilizada originalmente para definição do limite do CPI no Contrato, está mantida na proposta de Termo Aditivo. 
Ressaltou que a estrutura de capital da TLSA tem particularidade, tendo em vista a participação da União em sua composição, não apenas na condição de financiador, mas também na condição de acionista, por meio da Valec. 
Assim, apontou a ANTT que, a depender de eventuais diretrizes de política pública referentes à participação da União no empreendimento, sobretudo na condição de acionista, a relação originalmente fixada entre capital próprio e de terceiros pode se alterar, o que poderia implicar em uma alteração do limite a que se refere o §1º da Cláusula Terceira do Contrato. Portanto, mostra-se prudente incluir dispositivo com a possibilidade de alteração do limite do CPI estabelecido no Contrato, mediante diretriz do formulador de política pública para essa finalidade e nos termos do conteúdo da peça 841.
Análise
A medida aventada mostra-se, como apontado pela ANTT, como uma prudência, haja vista que a responsabilidade pelo financiamento é exclusiva da TLSA e há hoje determinação, constante do item 9.2 do Acórdão 1708/2022-TCU-Plenáriolenário, para que não haja aporte público na TLSA.
Nestas condições atuais, vislumbra-se cenário de que os recursos de terceiros poderão vir a passar do percentual fixado para o CPI, de 33%, o que exige a inserção do §5º em exame. 
Assim, não se vislumbra óbice à utilização de tal modelagem na celebração do termo aditivo.
Melhorias de redação (peça 828, p. 24-30) 
Propostas
Foram ainda providenciadas melhorias na redação de alguns dispositivos, para "tornar a regra mais clara ou alinhá-la a documentos mais recentemente produzidos pela ANTT" (peça 828, p. 24) . 
Ademais, na mais recente nota técnica, de peça 833, p. 10, a ANTT informou ainda que foi adicionada na nova minuta do termo aditivo (peça 834, p. 7) as figuras original e proposta com a descrição da malha nordeste, após retirada do trecho Salgueiro-Suape, por meio de inserções no §15.
Análises
A análise das justificativas para as alterações de redação são tecnicamente razoáveis, pois visam aclarar as possibilidades de indenizações já previstas no contrato; para transferir menções a despesas de desapropriações para a concessionária; para aclarar a não-responsabilização da concessionária, dada as novas redações de penalidades; para reunião de trechos que tratavam de recebimento de obras no item 5.3; para retirar referência a norma revogada; e para retirar referências ao trecho Salgueiro-Suape, retirado da malha.
Sobre a cláusula Décima-Quinta, caput, que trata do equilíbrio econômico-financeiro, destaca-se que a Nota Técnica de peça 833 apontou que a ANTT excluiu a parte final da redação, após pedido da concessionária, com a seguinte justificativa (peça 828, p. 27, e 833, p. 8-9) :
Referido entendimento constava inclusive na Tabela 1 do RELATÓRIO À DIRETORIA SEI Nº 630/2022 (SEI 14365727) . Convém destacar que a alteração não afeta a alocação de riscos constante do Contrato nem o processo de reequilíbrio, uma vez que, embora não esteja escrito que atendidas as condições do contrato e a alocação de riscos nele estabelecida considera-se mantido o equilíbrio contratual (e, por isso, não há que se falar em reequilíbrio) , essa é a lógica aceita e aplicada em todos os Contratos de Concessão vigentes, mesmo aqueles que tratam de objetos alheios à esfera de atuação da ANTT.
Sobre este tema, assiste razão à ANTT, uma vez que o trecho excluído ("renunciando as partes aos pedidos de reequilíbrio relacionados aos riscos assumidos") não prejudica nem modifica a alocação de riscos, uma vez que a interpretação do trecho excluído decorre da leitura da Cláusula Segunda.
Sobre inclusão das figuras no §15 do termo aditivo (peça 834, p. 7) , estas facilitam a compreensão do leitor, estão coadunadas com a cisão parcial da malha nordeste, após a retirada do trecho Salgueiro-Suape, e não modificam o mérito do exame até aqui empreendido.
Pelo exposto, não se vislumbram óbices para a utilização das propostas aqui examinadas na celebração do termo aditivo.
Exclusões (peça 828, p. 30-32) 
Foram excluídos alguns dispositivos por incompatibilidades com as hodiernas definições do contrato, a exemplo de:
- Menções a tramos ferroviários, uma vez que o cronograma de obra não mais prevê a divisão em tramos, e sim em trechos; 
- Disposições dispersas sobre entrega de obra;
- Competências antigas para desapropriações; 
- Possibilidade de substituição da obrigação de execução das obras por quaisquer outras obrigações, ainda que na mesma proporção; e
- Redefinição do cronograma.
Em análise, verifica-se que as exclusões de dispositivos decorrem logicamente das alterações propostas em decorrência das diretrizes ministeriais e do Acórdão 1708/2022-TCU-Plenário.
Cabe destacar a exclusão do §3º da Cláusula Décima-Quinta, que permitia a possibilidade de substituição da obrigação de execução das obras por quaisquer outras obrigações, ainda que na mesma proporção (peça 841, p. 2) . Tal medida, segundo a ANTT, deriva das premissas que impuseram ao contrato grande enforcement para conclusão das obras previstas no prazo estipulado (peça 828, 32) :
[Parágrafo excluído] §3° Na ocorrência de inexecução das obras de caráter obrigatório previstas no contrato, a recomposição do equilíbrio econômico-financeiro se dará pela imposição de obrigações contratuais na mesma proporção do desequilíbrio causado;
O objetivo da formalização do Termo Aditivo em análise é a viabilização da construção da ferrovia Nova Transnordestina. A medida se apresenta como alternativa à possível decretação de caducidade por inadimplemento contratual. Assim, para que o objetivo traçado tenha mais chance de ser alcançado, não deve ser aceita a hipótese de substituição da obrigação de execução das obras por quaisquer outras obrigações, ainda que na mesma proporção. Tal justificativa consta do Despacho GEFEF SEI 14353353 [peça 841, p. 2] (grifo acrescido) .
Além disso, as disposições sobre entrega de obras foram reunidas no item 5.3 da Cláusula Quinta, o que facilita a transparência e a gestão do contrato de concessão. 
Pelo exposto, não se vislumbram óbices à exclusão dos itens aqui examinados.
SEÇÃO III - Análise final  
Por meio do item 9.3 do Acórdão 1708/2022-TCU-Plenário, de relatoria do Ministro Walton Alencar Rodrigues, o TCU fez a seguinte determinação:
9.3. determinar, com fulcro no art. 250, inciso II, do Regimento Interno do TCU, que, no prazo de 120 dias, a ANTT pactue com a TLSA um novo cronograma para realização das obras, prevendo a eventual retomada de aportes públicos, com a definição de prazos e de sanções, no caso de descumprimento dos termos pactuados;
O citado acórdão foi prolatado na sessão ordinária do dia 27/7/2002 e o prazo para cumprimento da citada determinação se findou em 27/11/2022.
Com vistas ao atendimento do citado subitem de acórdão, a ANTT enviou ao TCU o Ofício 35461/2002/CONOR/GEREF/SUFER/DIR-ANTT, de 18/11/2022, que encaminhou a Nota Técnica 7558/2022/CONOR/GEREF/SUFER/DIR/ANTT, a minuta do termo aditivo ao contrato de concessão da malha nordeste firmado entre a União e a TLSA e a minuta da deliberação da Diretoria Colegiada da ANTT sobre o citado termo aditivo contratual (peças 827-830) . Ademais, nova nota técnica e nova minuta de termo aditivo, juntamente com o parecer da procuradoria federal especializada junto à ANTT, além das anuências da TLSA e da CSN, foram enviados ao TCU para formalizar as últimas alterações havidas em decorrência de negociações com a TLSA e a CSN (peças 832-838) .
Por se tratar de minutas, os documentos enviados pela ANTT não permitem concluir, ab initio, pelo atendimento integral ao item 9.3 do Acórdão, uma vez que o comando determinava a pactuação de cronograma para celebração das obras da Ferrovia Nova Transnordestina no prazo de 120 dias.
Todavia, decidiu-se por analisar as notas técnicas e as minutas do termo aditivo, já que estas foram elaboradas pela ANTT em atendimento ao citado item de acórdão e em interlocução com a TLSA e a CSN, parte e interveniente do contrato de concessão, e receberam concordância dessas empresas, conforme manifestações contidas às peças 837 e 838.
Ademais, a ANTT informou que a primeira proposta do termo aditivo enviada havia sido objeto de discussão entre a Superintendência de Transporte Ferroviário e a Procuradoria Federal junto à ANTT (PF/ANTT) , tendo a Superintendência incorporado as sugestões recebidas no curso das discussões (peça 828, p. 44) , embora o documento ainda tivesse que passar pela manifestação jurídica formal da PF/ANTT (peça 827, p. 1) . Posteriormente, o Parecer da Procuradoria 349/2022/PF-ANTT/PGF/AGU enviado corroborou a informação (peças 835 e 836) .
Lembra-se ainda que a análise empreendida nesta instrução apontou que as medidas inseridas pela ANTT na proposta de termo aditivo para definição de novo cronograma e das respectivas sanções em caso de descumprimento de prazos na construção da ferrovia Nova Transnordestina atendem as premissas definidas pelo Ministério da Infraestrutura, em sua NT33, o que permite concluir que atendem o interesse público na retomada da obra, em oposição à proposta de declaração de caducidade.
Assim, embora a ANTT ainda não tenha atendido o subitem 9.3 do acórdão, uma vez que não pactuou novo termo aditivo com a concessionária, entende-se que a superveniente assinatura do termo aditivo ao contrato de concessão entre União e TLSA, nos termos submetidos ao TCU e analisados por meio desta instrução, permitirão concluir que foi atendida a determinação do subitem 9.3 do acórdão, ainda que permaneçam divergências de menor relevância entre a ANTT e a TLSA/CSN. Todavia, cabe ressaltar que, se forem feitas alterações substanciais na minuta do aditivo contratual, não se poderá garantir o atendimento às premissas definidas pelo MInfra nem tampouco o atendimento do subitem 9.3 do Acórdão 1708/2022-TCU-Plenáriolenário.
A instrução anterior (peça 817) também realizou análise de mérito sobre este processo e apresentou a seguinte proposta de encaminhamento: 
Ante todo o exposto, propugna-se pela remessa dos autos ao Gabinete do Exmo. Sr. Ministro-Relator Walton Alencar Rodrigues, propondo:
conhecer da Representação para, no mérito, considerá-la procedente;
determinar ao Ministério da Infraestrutura, nos termos do art. 43, inciso I, da Lei 8.443, de 16 de julho de 1992, c/c o art. 250, inciso II, do Regimento Interno do TCU, que submeta ao Tribunal, no prazo de 90 dias, os termos aditivos para adequação das obrigações contratuais das concessões das Malhas I e II, em razão da eventual adoção de alternativa à decretação da caducidade da concessão da TLSA, os quais devem contemplar o melhor cenário alternativo à caducidade identificado em Análise de Impacto Regulatório e as diretrizes estabelecidas pelo MInfra à ANTT (§ 75.16 desta instrução) ;
nos termos do art. 43 da Resolução TCU 259/2014:
autorizar a autuação de processo do tipo acompanhamento, visando, primordialmente, a verificação dos procedimentos adotados pelas unidades jurisdicionadas com relação aos futuros termos aditivos das Malhas I e II, notadamente a definição da metodologia e os valores a serem empregados em "encontro de contas", ou outra possível solução identificada pelo MInfra, para a implementação de alternativa em face da possibilidade de decretação da caducidade da concessão da TLSA (§ 75.17 desta instrução) ;
autorizar a autuação de processo apartado para apurar a responsabilidade no âmbito da ANTT em face das seguintes irregularidades:
a) antijuridicidade da cisão da concessão da Malha Nordeste, que apresentou incongruência com o objetivo de otimização da malha concedida e em razão da desproporcionalidade do ato de cisão com a sua motivação, ocasionando risco à viabilidade operacional e financeira da Malha I segregada da Malha II, em afronta ao art. 2º da Lei 9.784/1999, bem como aos arts. 11, incisos III, IV e VIII e art. 24, incisos I, II, V e VI, e art. 25, inciso II, da Lei 10.233/2001 e aos Princípios da Finalidade, da Motivação e da Supremacia do Interesse (§ 247 da instrução à peça 416) ; 
b) alteração irregular do objeto do contrato de concessão assinado em 31/12/1997 para introduzir os trechos Eliseu Martins (PI) - Trindade (PE) - Salgueiro (PE) - Missão Velha (CE) efetuada pelas Resoluções ANTT 4.041/2013 e 4.042/2013, por ausência de justificativa, estudo ou análise que demonstrasse a vantajosidade dessa escolha em relação à promoção de licitação para a construção e operação de serviços de transporte ferroviário desses trechos, o que vai de encontro ao imperativo constitucional de licitar, disposto nos artigos 37, inciso XXI, e 175 da Constituição Federal, e ainda no art. 6º da Lei 8.987/1995 e art. 11, incisos III, IV e VIII da Lei 10.233/2001, gerando potencial dano aos princípios da Isonomia, da Contratação da Proposta mais Vantajosa, da Supremacia do Interesse Público e do equilíbrio econômico-financeiro dos contratos (§ 339 da instrução à peça 416) ; 
c) antijuridicidade da cessão parcial (subconcessão) à empresa Ferrovia Transnordestina Logística S.A do objeto da concessão primitiva da Malha Nordeste, regulada pelo contrato assinado em 31/12/1997, por afronta aos regramentos exigidos pelo art. 26 da Lei 8.987/1995, e art. 78, inciso VI, da Lei 8.666, de 1993 (§ 432 da instrução à peça 416) ; e
d) ilegalidade do contrato assinado em 22/1/2014 pela Agência Nacional de Transportes Terrestres com a Transnordestina Logística S.A. ante a ausência de estudos prévios que comprovem a manutenção do equilíbrio econômico-financeiro original estabelecido no contrato assinado em 31/12/1997, regulado pelo Edital de Licitação PND/A 02/1997, em afronta ao art. 9º, § 4º, da Lei 8.987/1995, arts. 58, § 2º, 65, § 6º, da Lei 8.666, de 1993 (§ 489 da instrução à peça 416) .
substituir a redação do subitem 9.2.2 do Acórdão 1708/2022-TCU-Plenário pelo texto: o Ministério da Infraestrutura não libere recursos orçamentários destinados à empresa Transnordestina Logística S.A (§ 28.10 desta instrução) ;
informar a Subsecretaria de Planejamento, Orçamento e Administração, do Ministério da Infraestrutura, e o Departamento Nacional de Infraestrutura de Transportes, sobre a inexistência de óbice para a execução da ação 10MK - Desapropriação de Área para Construção da Ferrovia Transnordestina EF232, no que tange à cautelar disposta no subitem 9.2.2 do Acórdão 1708/2022-TCU-Plenário (§ 28.6 desta instrução) ;
deferir os pedidos de acesso à peça 755 destes autos, formulados pela FTL e pelo BNDES (peças 756 e 764) , e autorizar a alteração da classificação da peça 755 de "sigilosa" para "pública" (§ 91 desta instrução) ;
informar a (o) ANTT, MInfra, Valec, FTL, TLSA e os demais responsáveis e interessados indicados nos autos do acórdão que vier a ser proferido, destacando que o relatório e o voto que fundamentam a deliberação ora encaminhada podem ser acessados por meio do endereço eletrônico www.tcu.gov.br/acordaos e que, caso tenha interesse, o Tribunal pode encaminhar-lhe cópia desses documentos sem quaisquer custos;
autorizar a SeinfraPortoFerrovia a monitorar a determinação acima, dirigida ao Ministério da Infraestrutura, no processo de Acompanhamento a ser autuado.
A análise nesta instrução não teve o condão de modificar o entendimento esposado na instrução anterior, no tocante ao encaminhamento proposto, mas apenas o de analisar os documentos enviados à luz do Acórdão 1708/2022-TCU-Plenário e das diretrizes do MInfra para retomada das obras, em oposição à opção de declaração de caducidade, de forma a analisar o objeto da determinação do item 9.3 do mesmo acordão.
Reitera-se o entendimento assinalado na instrução anterior para que seja aberto novo processo para analisar as irregularidades nas cisões do contrato de concessão da malha Nordeste e da concessionária, permanecendo nestes autos a análise da legalidade da retomada das obras da Ferrovia Nova Transnordestina. Consequentemente, com a posterior assinatura do termo aditivo, estes autos poderiam ser encerrados e seu monitoramento poderia ser realizado em processo específico.
Com relação ao subitem 9.2.1 do Acórdão 1708/2022-TCU-Plenário, que determinou cautelarmente que à Valec que não aportasse recursos à TLSA ainda que em substituição ao Fundo de Investimento do Nordeste (Finor) e ao Fundo de Desenvolvimento do Nordeste (FDNE) , haja vista a alternativa escolhida para a retomada de obras descartar a hipótese de financiamento do empreendimento por parte da Valec, verificou-se na análise do item F acima, subitem F8, que o termo aditivo suprimiu a regra da cláusula quarta do contrato que previa os financiamentos da Valec (peça 828, p. 19-20, e 829, p. 3) . A redação contratual dada pelo aditivo será: 
§4º Fica alterada a Cláusula Quarta do CONTRATO, que passa a vigorar com a seguinte redação: " (...) A CONCESSIONÁRIA é a única e exclusiva responsável pela obtenção dos financiamentos necessários à execução do objeto contratual, de modo a cumprir, cabal e tempestivamente, todas as obrigações assumidas neste CONTRATO. (...) §3º A CONCESSIONÁRIA não poderá invocar qualquer disposição, cláusula ou condição dos contratos de financiamento ou de operações com semelhantes efeitos, ou qualquer atraso no desembolso dos recursos, para eximir-se, total ou parcialmente, das obrigações assumidas neste CONTRATO. (...) "
Assim, entende-se como oportuno revogar a medida cautelar adotada no subitem 9.2.1 do Acórdão 1708/2022-TCU-Plenário, após a assinatura do termo aditivo. 
Ressalta-se que a revogação da medida cautelar não fomentará o uso de recurso públicos, uma vez que, como já apresentado alhures, a responsabilidade pela obtenção de financiamento será exclusivamente da concessionária, que poderá obtê-la de bancos/fundos públicos ou privados.
Por fim, foi apresentada ao TCU, em 30/11/2022, a Nota Técnica 7798/2022/CONOR/GEREF/SUFER/DIR/ANTT, que encaminhou a nova versão da minuta do termo aditivo, o Parecer da Procuradoria Federal junto à ANTT e a anuência da TLSA e da CSN para a celebração do termo aditivo (peças 833-838) .
Além das análises jurídicas sobre a minuta do termo aditivo, o parecer da procuradoria aponta virtudes na elaboração da ANTT no sentido de impor cláusula de renúncia a (novo) prazo de correção de irregularidades de que trata o § 3º do art. 38 da Lei 8.987/1995, e em trazer o controlador como responsável solidário de pagamento de eventuais valores de reponsabilidade da concessionária, como medidas a compeli-la a adimplir com suas obrigações (peça 835, p. 4) .
Lembra ainda que a decisão de transferir o risco de obtenção de financiamento integralmente à concessionária, retirando a menção da Valec (atual Infra S.A.) à eventual financiamento, segue a lógica dos demais contratos de concessão, já que a ANTT não tem poderes para determinar que outros entes públicos aportem recursos na concessão, pois os financiadores não integram o Contrato e não figuram ali sequer como intervenientes. A relação dos financiadores com a concessionária e seu controlador é, portanto, estranha à relação concessional, e não é possível impor-lhes obrigações no contrato de que não são signatários (peça 835, p. 4) .
CONCLUSÃO
Trata-se de análise de nota técnica e proposta de termo aditivo ao Contrato de concessão da Ferrovia Nova Transnordestina, enviados pela ANTT, para análise do TCU visando a retomada das obras da malha II, sob gestão da concessionária TLSA.
Por meio do item 9.1 do Acórdão 1708/2022-TCU-Plenário, o TCU referendou a revogação da medida cautelar determinada no item 9.2 do Acórdão 2532/2017-TCU-Plenário, que impedia o aporte de recursos públicos, oriundos de fundos públicos ou de recursos do orçamento fiscal.
A premissa para a revogação da medida cautelar foi a apresentação, por parte do MInfra, de alternativa à declaração de caducidade do Contrato de Concessão da malha concedida à TLSA consubstanciada na devolução do trecho Salgueiro-Porto de Suape e a retomada das obras na malha II, com o estabelecimento de novo cronograma de obras, sanções previstas para os descumprimentos de prazos, repasse de riscos de desapropriação e de financiamento à Concessionária, a impossibilidade de alteração de redução do escopo de obras, e o posterior encontro de contas entre haveres e deveres nas malhas I e II. Tal alternativa, dentre as estudadas por consultoria contratada pelo MInfra, permite maior celeridade na conclusão das obras nos trechos ferroviários e menor dispêndios de recursos públicos. 
As sete diretrizes apontadas pelo MInfra para a retomada das obras, e que levaram à revogação da medida cautelar por parte do TCU, foram incorporadas nas minutas dos termos aditivos enviados e analisados nesta instrução. A TLSA e a CSN manifestaram-se concordância aos aspectos mais importantes dos termos exigidos pela ANTT nas minutas do termo aditivo, restando divergências de menor relevo que não maculam o entendimento desta unidade técnica e que não impedem a formalização do termo aditivo.      
Todavia, cabe destacar que, em oposição ao item 9.3 do Acórdão 1708/2022-TCU-Plenáriolenário, foram analisadas a minutas dos termos aditivos e não os termos acordados, uma vez que não fora pactuado o aditivo contratual. Se mantidas as condições das minutas, entende-se não haver óbice a que a minuta do termo aditivo seja usada na celebração do aditivo contratual com a concessionária TLSA. Logo, propõe-se informar à ANTT que não foram encontradas irregularidades nas minutas de termo aditivos ao contrato de concessão da ferrovia nova transnordestina submetidas ao TCU para análise, que visam celebrar novo cronograma e sanções para as obras à malha II entre ANTT e Concessionária TLSA, nos termos do item 9.3 do Acórdão 1708/2022-TCU-Plenário.
Ademais, após a assinatura do termo aditivo, entende-se como oportuno revogar a medida cautelar adotada no subitem 9.2.1 do Acórdão 1708/2022-TCU-Plenário, que impede à Valec, atualmente denominada Infra S.A, de aportar recursos públicos na malha concedida à TLSA.
PROPOSTA DE ENCAMINHAMENTO
Ante todo o exposto, propugna-se pela remessa dos autos ao Gabinete do Exmo. Sr. Ministro-Relator Walton Alencar Rodrigues, propondo, em adição à proposta de encaminhamento constante da instrução de peça 817:
Revogar a medida cautelar adotada no subitem 9.2.1 do Acórdão 1708/2022-TCU-Plenário, após a assinatura do termo aditivo ao contrato de concessão da Ferrovia Nova Transnordestina;
Informar à ANTT que não foram encontradas irregularidades nas minutas de termo aditivos ao contrato de concessão da ferrovia nova transnordestina submetidas ao TCU para análise, que visam celebrar novo cronograma e sanções para as obras à malha II entre ANTT e Concessionária TLSA, nos termos do item 9.3 do Acórdão 1708/2022-TCU-Plenáriolenário.
Arquivar os presentes autos, por força do art. 169, inciso V, do Regimento Interno do TCU.

Sebastião Botto de Barros Tojal (66. 905/OAB-SP), Sérgio Rabelo Tamm Renault (66.823/OAB-SP), Saulo Benigno Puttini (42.154/OAB-DF), Taís Guida Fonseca (156.097/OAB-RJ), Ana Paula Tabosa Martins (15.443/OAB-CE), Ana Paula Rabello Faria (42.980/OAB-DF), Amanda Nogueira Bonfim, Karinne Fernanda Nunes Moura (52.520/OAB-DF), Paulo Sergio Bezerra dos Santos, Ana Cristina Lopes Campelo de Miranda Bessa, Mauricio Santo Matar (32.2216/OAB-SP), Isabela Felix de Sousa Ferreira (28.481/OAB-GO); Humberto de Souza Leite, Daniela Mineko Noda (221.951/OAB-SP), Giselle Christina Neves de Oliveira (99.294/OAB-MG), Augusto Cesar Carvalho Barbosa de Souza, Anderson Moreno Luz, Grazielle Fernandes Pettene, Denilson Ribeiro de Sena Nunes (96.320/OAB-RJ); Péricles Tadeu Costa Bezerra, Antônio Afonso da Silva.

Procurador Júlio Marcelo de Oliveira.

REPRESENTAÇÃO. TRANSNORDESTINA. ANÁLISE DE MINUTA DE TERMO ADITIVO AO CONTRATO DE CONCESSÃO DA MALHA II. DETERMINÇÃO DE CAUTELAS ADICIONAIS PARA ASSIANTURA DO TERMO ADITIVO. AUTORIZAÇÃO PARA ASSIANTURA DO TERMO ADITIVO. MEDIDA CAUTELAR PARA QUE NÃO SEJAM DESTINADAS VERBAS FEDERAIS PARA O EMPREENDIMENTO. FIXAÇÃO DE PRAZO PARA ENCAMINHAMENTO DE INFORMAÇÕES AO TCU. MONITORAMENTO.

REPRESENTAÇÃO (REPR)

Secretaria de Fiscalização de Infraestrutura Portuária e Ferroviária (SeinfraPor).

Trata-se de Representação formulada pelo Ministério Público junto ao Tribunal de Contas da União (MPTCU) , em 25/4/2016, noticiando irregularidades, no âmbito da Agência Nacional de Transportes Terrestres (ANTT) , relacionadas aos contratos para construção e exploração da ferrovia Nova Transnordestina.
Por ocasião da representação, o custeio das obras da ferrovia utilizava recursos do Orçamento Geral da União (OGU) , do Fundo de Investimentos do Nordeste (Finor) e de financiamentos obtidos junto ao Fundo de Desenvolvimento do Nordeste (FDNE) , ao Banco Nacional de Desenvolvimento Econômico e Social (BNDES) e ao Fundo Constitucional de Financiamento do Nordeste (FNE) .
Para melhor entendimento da matéria, sintetizo, abaixo, o histórico da concessão, de acordo com as informações detalhadas nos presentes autos:
na década de 1990, o Governo Federal decidiu conceder a prestação de serviços públicos de transporte ferroviário de cargas à iniciativa privada. Entre as malhas ferroviárias concedidas estava a Malha Nordeste, até então pertencente à extinta Rede Ferroviária Federal S.A. (RFFSA) , com extensão total de 4.238km;
o leilão ocorreu no dia 18/7/1997 e o lance vencedor, no valor de R$ 15,8 milhões, foi oferecido pelo Consórcio Manor que, posteriormente, constituiu a Companhia Ferroviária do Nordeste (CFN) , para a execução do contrato, firmado com a União, tendo iniciado a operação dos serviços públicos de transporte ferroviário de cargas em 1/1/1998;
em 2004, o Poder Concedente, autorizou a elaboração de projeto destinado à construção, alargamento, remodelação e modernização de ramais da Malha Nordeste, condicionando a execução dos serviços à aprovação do projeto correspondente pela ANTT;
com base na resolução mencionada, em 2005, a CFN e a União firmaram "Protocolo de Intenções", prevendo a realização do projeto de infraestrutura denominado "Nova Transnordestina";
em 2008, a CFN passou a se chamar Transnordestina Logística S.A. (TLSA) ; 
em 22/2/2013, a Resolução-ANTT 4.041/2013 autorizou a celebração de aditivo ao contrato de concessão da Malha Nordeste, para atribuir à concessionária a construção de um conjunto de linhas, ramais e sub-ramais complementares à referida malha, além de extinguir as superposições de trechos e os trechos considerados inviáveis operacionalmente;
posteriormente, foi editada a Resolução-ANTT 4.042/2013, autorizando a cisão da concessão da Malha Nordeste, em Malha I e Malha II, e a inclusão das obras da Nova Transnordestina na concessão da Malha II. A norma autorizou, ainda, a cisão da TLSA em duas companhias abertas, definindo os grupos controladores de cada uma; 
em setembro 2013, por meio de termo aditivo ao contrato de concessão da Malha Nordeste, a ANTT e a TLSA promoveram novas e significativas alterações no contrato, dividindo os trechos originalmente previstos em duas malhas, restando avençado que, a partir da cisão da concessão, autorizada pela Resolução ANTT 4.042/2013, parte dos referidos trechos (São Luiz-MA - Mucuripe-CE, Arrojado-CE - Recife-PE, Itabaiana-SE - Cabedelo-PB e Paula Cavalcante Macau-RN) , corresponderiam à malha I, cujos serviços de exploração do transporte ferroviário de carga continuariam a ser disciplinados pelo contrato original, "sem a necessidade de novo aditivo";
 em 22 de janeiro de 2014, mediante o segundo termo aditivo, em que pese a previsão de que não seria necessário tal instrumento, o contrato original foi mais uma vez alterado e, tendo em vista a "devolução dos trechos coincidentes referentes à malha II", o objeto do contrato original foi "reduzido" aos trechos São Luiz-MA a Mucuripe-CE, Arrojado-CE a Recife-PE, Itabaiana-PB a Cabedelo-PB, Paula Cavalcante a Macau-RN, Propiá-SE a Jorge Lins-PE e seus respectivos ramais;
em 22 de janeiro de 2014, foi firmado novo contrato, entre a ANTT e a TLSA, concedendo a exploração do transporte ferroviário de carga dos trechos "reduzidos" do contrato original (Missão Velha-CE a Salgueiro-PE, Salgueiro-PE a Trindade-PE, Trindade-PE a Eliseu Martins-PI, Salgueiro-PE a Porto de Suape-PE e Missão Velha-CE a Porto de Pecém-CE) , correspondentes à Malha II (Nova Transnordestina) , estabelecendo, em complemento, a obrigação de a concessionária executar as obras dos referidos trechos, "no prazo e nas condições estabelecidas pelo projeto autorizado pela ANTT, devendo, para tanto, realizar todos os investimentos necessários à implementação dos referidos trechos.".
com a cisão da concessão, que criou as mencionadas Malhas I e II, foram definidos os grupos controladores de cada malha. Para a Malha I, permaneceu a Companhia Siderúrgica Nacional (CSN) e a Taquari Participações como controladores; e para a Malha II, a CSN, o Fundo de Desenvolvimento do Nordeste (FDNE) , a Valec e o BNDES (Resolução-ANTT 4.042/2013) ;
a) a cisão de uma parcela do capital social da TLSA formou nova concessionária, a Ferrovia Transnordestina Logística S.A. (FTL) , responsável pelos serviços correspondentes à Malha I.
A título de ilustração, o mapa abaixo demonstra o traçado da Malha I, após a cisão do contrato original da Malha Nordeste:

Fonte SeinfraPortoFerrovia (peça 416) 

A Malha II (Ferrovia Nova Transnordestina, com trajeto previsto de 1.728 quilômetros de extensão, ligando os portos de Pecém (CE) e Suape (PE) ao município de Eliseu Martins (PI) , tem o seguinte traçado:
Fonte: TLSA - http://www.csn.com.br (acesso em 22/3/2016) 
Diante desse cenário, a representação subscrita pelo Parquet apontou as seguintes irregularidades relacionadas à ferrovia Nova Transnordestina:
autorização da construção de ferrovia, sem prévia licitação, à concessionária que explorava a Malha Nordeste; 
b) precariedade, informalidade e imprecisão dos projetos da obra; 
c) imprecisão do orçamento da obra; 
d) descompasso entre a execução física e a financeira, com fortes indícios de que os pagamentos até então realizados superavam o valor dos serviços efetivamente concluídos;
e) indicativos da baixa qualidade dos serviços executados; 
f) desfiguração da equação econômico-financeira estabelecida por ocasião da celebração do contrato original de concessão; e 
g) prorrogação indevida da vigência da concessão. 
Em minha primeira manifestação nestes autos, por meio de despacho exarado em 17/5/2016 (peça 8) , acolhi os pareceres da unidade técnica, ressaltando vícios extremamente graves, que maculavam o contrato firmado entre o Poder Concedente e a Transnordestina Logística S.A (TLSA) , bem como indicavam o emprego indevido dos recursos públicos oriundos da Valec, do Finor, do FNE, do FDNE, do BNDES e do BNDESPar.
Ante a alegação do representante de iminente risco de dano ao Erário, caso liberados novos recursos para o empreendimento, com fulcro no art. 276 do Regimento Interno do TCU, expedi então medida cautelar, no sentido de que a Valec Engenharia, Construções e Ferrovias, o Finor, o FNE, o FDNE, BNDES e o BNDESPar se abstivessem de destinar recursos, a qualquer título, para as obras de construção da ferrovia Nova Transnordestina (Malha II) ou para a respectiva concessionária.
Na ocasião, deixei de acolher uma segunda proposta de medida cautelar do MPTCU, para que a ANTT suspendesse toda a execução das obras de construção da ferrovia, visto que, à luz das informações constantes dos autos, a concessionária teria o dever de promover a continuidade dos serviços, com recursos próprios, para adequá-los ao cronograma físico-financeiro, sob o risco de ter que devolver parte dos recursos já recebidos dos bancos oficiais.
Posteriormente, em 15/6/2016, em juízo de retratação, ouvidos o Poder Concedente e os órgãos de controle, em face da informação de que o novo projeto executivo - "recente, mais detalhado e mais preciso" - já existia, com orçamento na ordem de R$ 11,23 bilhões, entendi estaria afastado o suposto descompasso entre os valores recebidos e a parcela da obra executada, razão pela qual revoguei a medida cautelar adotada inaudita altera parte (peça 58) .
Em 6/7/2016, o Plenário proferiu o Acórdão 1.724/2016, conhecendo do agravo interposto pelo MPTCU contra a aludida revogação, para, no mérito, negar-lhe provimento (peça 108) .
Não obstante, considerando a gravidade das irregularidades apontadas, as incertezas quanto aos projetos e as fragilidades na gestão do empreendimento, acolhi sugestão do E. Ministro Substituto Augusto Sherman Cavalcanti, para que fosse determinado à unidade técnica responsável que levantasse informações complementares, com vistas à verificação da necessidade de a matéria, ainda em estudo, ser reavaliada por este Tribunal. 
Nessa linha, no Acórdão 1.724/2016, foi estabelecido o prazo de 30 dias, para que a SeinfraHidroFerrovia obtivesse todas as informações capazes de esclarecer os seguintes questionamentos: 
9.2.1. quais as obras e os contratos de provimento de serviços e de materiais relevantes como projetos, terraplanagem, trilhos e dormentes, de forma geral, para todos os trechos, terminais, ramais, pátios, facilidades, estão em execução, ou em condições de serem executados nesta data;
9.2.2. qual a relevância desses serviços que possa justificar que se evite sua paralisação temporária, até ulterior deliberação desta Corte; 
9.2.3. qual a localização dessas obras/serviços;
9.2.4. quais as empresas responsáveis por sua execução;
9.2.5. quantos empregados estão envolvidos nesta data nessa execução;
9.2.6. quais as razões para o atraso dos aportes de recursos públicos no empreendimento; 
9.2.7. quais as razões para o atraso no aporte de recursos do parceiro privado;
Em cumprimento à determinação, trouxe, então, a unidade técnica novos elementos que demonstravam os sérios riscos de novos aportes de recursos públicos, oriundos do Finor e da Valec, para o empreendimento, afastando, assim, os fundamentos do juízo de retratação acima mencionado e da decisão que negou provimento ao agravo do Parquet.
A partir do exame da alocação de mão de obra na construção da ferrovia, os auditores da SeinfraPortoFerrovia identificaram a paralisação quase completa da obra. Em complemento, consideraram que as respostas apresentadas para as oitivas realizadas nos presentes autos não foram capazes de esclarecer os seguintes indícios de irregularidade:  
a) vício insanável de motivação dos atos administrativos que culminaram na cisão da concessão da Malha Nordeste; 
b) ausência de estudos capazes de demonstrar, sob a ótica do interesse público, as vantagens da inclusão das linhas Eliseu Martins (PI) - Trindade (PE) - Salgueiro (PE) - Missão Velha (CE) à malha objeto do contrato de concessão de 1997, ao invés da realização nova licitação; 
c) cessão parcial (subconcessão) da malha objeto do contrato de concessão de 1997, sem obedecer aos regramentos da Lei 8.987/1995, para a sua regular efetivação; 
d) ausência de estudos que comprovassem a manutenção do equilíbrio econômico-financeiro originalmente pactuado em 1997, com a assinatura do contrato de 22/1/2014.
Desde 2015, a ANTT vinha tentando, sem sucesso, obter da concessionária elementos do projeto, necessários à cabal verificação do descompasso entre os valores efetivamente recebidos e a parcela de obra executada. Tais ocorrências - aliadas ao fato nada despiciendo de que as alegações da concessionária, atinentes à realização dos vários projetos, revelaram-se inverídicas - deram azo à nova medida cautelar, exarada nestes autos, objeto do Acórdão 67/2017-TCU-Plenário, da minha relatoria.
Por essa decisão, foi determinado à Valec, ao Finor, ao FNE, ao FDNE, ao BNDES e ao BNDESPar que se abstivessem de destinar recursos, a qualquer título, "para as obras de construção da Ferrovia Transnordestina (Malha II) ou para a respectiva concessionária", até que a TLSA apresentasse à ANTT todos os elementos de projetos, incluindo os estudos geotécnicos, solicitados por aquela Agência, bem como até que a ANTT validasse as alterações de projeto e a definição do respectivo orçamento. 
Ao apreciar agravo, interposto contra a cautelar, o Plenário acompanhou unanimemente minha proposição de não provimento, levando em consideração a carência de elementos que lhe justificassem a reforma, notadamente de informações acerca da existência de projetos executivos atualizados, ou orçamento detalhado, devidamente validados pela ANTT, que permitissem a real identificação do custo do empreendimento.
Ressaltou-se, na oportunidade, em termos numéricos, o risco de novos prejuízos ao Erário, decorrente da liberação das parcelas restantes de recursos públicos, o que se evidenciava em razão de "os dispêndios realizados estarem muita acima da execução física do empreendimento. Nesse sentido, informou a ANTT que haviam sido consumidos R$ 6,2 bilhões de um orçamento de R$ 7,5 bilhões, contudo somente 34% referente à superestrutura de toda extensão fora concluída, dado que diverge dos 41% informados pela concessionária, segundo a Agência (peça 361, p. 13) ". 
Tendo em vista o fato de a cautelar então vigente condicionar o repasse de recursos federais à apresentação de projetos e estudos aprovados pela ANTT, o que poderia acorrer durante o reexame do mérito destes autos, o Plenário, por meio do Acórdão 2535/2017, acolheu minha proposição de alteração da condição imposta para liberação de novos recursos federais para as obras de construção da Ferrovia Nova Transnordestina ou para a concessionária. Restou, assim, definido que a liberação de recursos para o empreendimento ficaria condicionada à expressa autorização do TCU.
Antes da interposição do mencionado agravo, após exame detalhado dos documentos obtidos por meio de inspeção na ANTT e dos elementos apresentados pela agência e pelas empresas TLSA e FTL, a unidade técnica já se pronunciara quanto ao mérito da representação, concluindo pelo potencial desperdício de recursos federais, decorrente de aportes milionários, de diversas origens, para empreendimento cujos instrumentos e respectivos atos administrativos estão eivados de "vícios de ilegalidade e irregularidades graves".
A propósito da instrução (peça 416) , destaco as conclusões abaixo transcritas, com os ajustes pertinentes: 
ilegalidade da operação de cisão, de maneira insanável, porquanto houve a criação irregular de dois contratos de concessão, totalmente distintos entre si, com prazos de concessão diferentes, com a intenção de criar nova e moderna malha e outorgá-la, com prazo maior de operação, à atual concessionária (Malha II) , deixando supostamente inviável a maior parte da Malha Nordeste originalmente concedida (Malha I) , outorgada à nova concessionária;
ausência de justificativa, estudo ou análise capazes de demonstrar a vantagem da ampliação do objeto da concessão original, em detrimento da realização de licitação para a construção e operação dos serviços de transporte ferroviário da Malha II, infringindo o disposto nos artigos 37, inciso XXI, e 175 da Constituição Federal e ainda no art. 6º da Lei 8.987/1995 e art. 11, incisos III, IV e VIII da Lei 10.233/2001;
cessão parcial ou subconcessão da chamada Malha I à empresa FTL, estranha à relação contratual primitiva, por não ter obedecido aos regramentos do art. 26 da Lei 8.987/1995, notadamente a previsão de que a outorga de subconcessão deve ser "sempre precedida de concorrência";
ampliação do prazo de vigência de parte da concessão da Malha Nordeste, mediante a assinatura do contrato com a concessionária TLSA, referente à Malha II, sem a realização de estudos prévios, em afronta ao art. 9º, § 4º, da Lei 8.987/1995.
Com fulcro no art. 45 da Lei 8.443/1992, a secretaria especializada propôs, então, a assinatura de prazo, para que a ANTT adotasse as medidas necessárias ao exato cumprimento da Lei, mediante à anulação das Resoluções ANTT 4.041/2013 e 4.042/2013, dos 1º e 2º Termos Aditivos ao contrato de concessão firmado com a TLSA e do novo Contrato de concessão relativo à Malha II (Nova Transnordestina) .
Em complemento, a instrução sugeriu a fixação de prazo para que a ANTT, após a anulação dos atos indicados, encaminhasse a este Tribunal plano de ação, com indicação das medidas pertinentes à regularização da situação contratual da concessão da Malha Nordeste, acompanhada do correspondente cronograma e da indicação dos responsáveis técnicos.
O representante do Ministério Público registrou o entendimento de que a "gravidade das condutas e a natureza dos vícios contidos em tais instrumentos, como visto, resultariam na necessidade de anulação de todos eles". Em seu despacho, o E. Procurador Júlio Marcelo de Oliveira (ressaltou, ainda o seguinte (peça 442) :
Não é demais lembrar que a cisão da concessão da Malha Nordeste produziu, de um lado, nova malha (Malha II) e, de outro lado, uma malha aparentemente inviável (Malha I) . A declaração de nulidade dos referidos instrumentos implicará a realização do aventado encontro de contas entre a União e as concessionárias. Somente após tal levantamento, será possível vislumbrar os caminhos possíveis e, dentre eles, o mais adequado para a Nova Transnordestina e mesmo para toda a Malha Nordeste 
Ao tomarem conhecimento dos pronunciamentos acerca do mérito da representação, as empresas TLSA e FTL apresentaram novos elementos de defesa, com o intuito de demonstrar sérios riscos ao interesse público e aos princípios da segurança jurídica e da continuidade do serviço público, caso as medidas propostas fossem acolhidas por esta Corte de Contas.
Por esse motivo, considerando o interesse público subjacente a este processo de representação, bem assim a importância da ferrovia para o desenvolvimento regional e nacional, Secretaria de Fiscalização de Infraestrutura Portuária e Ferroviária (SeinfraPortoFerrovia) examinou a nova documentação e se manifestou pela manutenção de sua proposta mérito.
A nova proposta de mérito, formulada pela Secretaria de Fiscalização de Infraestrutura Portuária e Ferroviária, levou em consideração todos os argumentos adicionais apresentados pela ANTT (peças 440, 489 e 514) e pelas concessionárias (peças 437, 461 e 503) , bem assim os novos documentos acostados aos autos.
Ao concluir tal análise (peça 519) , a unidade especializada reiterou suas propostas, formuladas no Relatório de Inspeção (peça 416) , entre as quais destaco a determinação para que a ANTT, nos termos do art. 45, caput, da Lei 8.443/1992, no prazo de 45 dias, adotasse as providências necessárias à anulação dos seguintes atos:
a) Resolução ANTT 4.041, de 22 de fevereiro de 2013, em razão da ilegalidade da inclusão dos trechos Eliseu Martins (PI) - Trindade (PE) - Salgueiro (PE) - Missão Velha (CE) , por ausência de justificativa, estudo ou análise que demonstrasse a vantagem dessa escolha em relação à promoção de licitação para a construção e operação de serviços de transporte ferroviário desses trechos, em desrespeito à obrigação de licitar, conforme disposto nos artigos 37, inciso XXI, e 175 da Constituição Federal, no art. 6º da Lei 8.987/1995 e no art. 11, incisos III, IV e VIII da Lei 10.233/2001;
b) Resolução ANTT 4.042, de 22 de fevereiro de 2013, em razão da ilegalidade da:
b.1) cisão da concessão da Malha Nordeste, que apresentou incongruência com o objetivo de otimização da malha concedida e em razão da desproporcionalidade do ato de cisão com a sua motivação, ocasionando risco à viabilidade operacional e financeira da Malha I segregada da Malha II, em afronta ao art. 2º da Lei 9.784/1999, bem como aos arts. 11, incisos III, IV e VIII e art. 24, incisos I, II, V e VI, e art. 25, inciso II, da Lei 10.233/2001 e aos princípios da finalidade, da motivação e da supremacia do interesse público; 
b.2) cessão parcial da malha nordeste a empresa estranha a relação contratual primitiva, por não ter obedecido aos regramentos do art. 26 da Lei 8.987/1995 e art. 78, inciso VI, da Lei 8.666/1993; 
c) 1º Termo Aditivo ao contrato de concessão assinado em 31/12/1997 com a Transnordestina Logística S.A., em razão da ilegalidade da cisão da concessão da Malha Nordeste;
d) 2º Termo Aditivo ao contrato de concessão assinado em 31/12/1997 com a Ferrovia Transnordestina Logística S.A (FTL) , em vista da ilegalidade da:
d.1) cisão da concessão da Malha Nordeste;
d.2) cessão parcial da malha nordeste a empresa estranha à relação contratual primitiva, por não ter obedecido aos regramentos do art. 26 da Lei 8.987/1995 e art. 78, inciso VI, da Lei 8.666, de 1993; (parágrafo 432) 
e) Contrato de concessão assinado em 22/1/2014 com a Transnordestina Logística S.A. (TLSA) , pela ilegalidade da:
e.1) ampliação do prazo de vigência de parte da concessão sem promover estudos que comprovassem cabalmente que a prorrogação foi necessária e o suficiente para a recomposição do equilíbrio econômico-financeiro original do contrato assinado em 31/12/1997, em afronta ao art. 9º, § 4º, da Lei 8.987/1995, e arts. 58, § 2º, 65, § 6º, da Lei 8.666, de 1993 (parágrafo 489) ;
e.2) cessão parcial da malha nordeste promovida por meio deste ajuste à empresa estranha à relação contratual primitiva, por não ter obedecido aos regramentos do art. 26 da lei 8.987/1995 (parágrafo 432) ;
e.3) cisão da concessão da Malha Nordeste, que apresentou incongruência com o objetivo de otimização da malha concedida e em razão da desproporcionalidade do ato de cisão com a sua motivação, ocasionando risco à viabilidade operacional e financeira da Malha I segregada da Malha II, em afronta ao art. 2º da Lei 9.784/1999, bem como aos arts. 11, incisos III, IV e VIII e art. 24, incisos I, II, V e VI, e art. 25, inciso II, da Lei 10.233/2001 e aos Princípios da Finalidade, da Motivação e da Supremacia do Interesse Público. 
No parecer, restou claro que a invalidação da cisão, na forma proposta, não atingiria o contrato original da concessão da Malha Nordeste, cabendo à ANTT avaliar a conveniência de sua manutenção, a depender do resultado dos procedimentos administrativos que visam a avaliar as falhas da concessionária em relação ao efetivo cumprimento de suas obrigações contratuais, com a possibilidade de que seja declarada a caducidade da concessão.
Manifestando-me, no essencial, de acordo com as medidas propostas pela unidade técnica, incluí os presentes autos nas pautas das sessões deste Colegiado de 19/2/2020, 4/3/2020 e 11/3/2020, ocasiões em que deferi solicitações formuladas pelas concessionárias e pela ANTT para que o processo fosse excluído de pauta.
Na solicitação de 11/3/2020, a agência reguladora informou que sua Diretoria Colegiada havia encaminhado proposta no sentido da declaração da caducidade do Contrato de Concessão da Ferrovia da Transnordestina Logística S/A-TLSA, razão pela qual pugnou pela perda de objeto do presente processo.
Os autos retornaram à SeinfraPortoFerrovia, que realizou diversas diligências e analisou os elementos apresentados pela ANTT e pelas concessionárias, culminando com a instrução de 20/7/2022 (peça 757) .
Por meio dessa instrução, foi apreciada indagação da Superintendência do Desenvolvimento do Nordeste (Sudene) sobre a possibilidade de o Tribunal autorizar a retomada das liberações financeiras do Fundo de Desenvolvimento do Nordeste (FDNE) , para as obras de construção da Ferrovia Nova Transnordestina (malha II) .
A unidade técnica avaliou, ainda, as manifestações da Concessionária Transnordestina Logística S.A. (TLSA) , requerendo a liberação dos recursos oriundos do Fundo de Investimento do Nordeste (Finor) , mediante o argumento de que não teriam natureza de recursos públicos stricto sensu, e constituiriam reembolso de valores comprovadamente aplicados nas obras, razão pela qual não poderiam ficar submetidos à suspensão determinada por este Tribunal.
Realizadas novas diligências, a SeinfraPortoFerrovia trouxe aos autos a informação de que, a despeito da deliberação da ANTT no sentido da caducidade da malha II da Ferrovia Transnordestina, acima mencionada, o Ministério da Infraestrutura (MInfra) estaria defendendo, à luz do interesse público, a continuidade das respectivas obras e novos aportes de recursos.
Tal entendimento teria decorrido de estudo técnico realizado com o auxílio da empresa McKinsey & Company Inc. do Brasil Consultoria Ltda., segundo o qual, a operação parcial da ferrovia em um menor espaço de tempo e com menores investimentos de capital (capex) , traria evidentes benefícios ao país, dada a incontroversa importância do empreendimento para a sociedade brasileira. Além desses benefícios, o órgão destacou outras vantagens, decorrentes da geração de empregos, do desenvolvimento econômico local e nacional, do aumento da arrecadação e da redução da poluição (peça 744) .
Contrário à decretação da caducidade do contrato de concessão, o MInfra alegou, ainda, o risco da imprevisível litigância judicial com a antiga concessionária, o que poderia ocasionar a indesejada postergação, por longo período, da prestação de relevantes serviços à população.  
O cenário de continuidade das obras em detrimento da caducidade da concessão, defendido pelo Ministério, teria como uma de suas premissas a saída da Valec Engenharia, Construções e Ferrovias (Valec) da concessão TLSA, com a necessária restrição de novos aportes de recursos por parte daquela empresa pública, sob pena de agravar a possibilidade de solução incontroversa em futuro encontro de contas.  
Em sua instrução, a SeinfraPortoFerrovia entendeu que poderia ser aceita a solução aventada pelo MInfra, na medida em que se mostra uma alternativa plausível para a continuidade da obra, atendendo de maneira mais célere os anseios da sociedade, com redução dos iminentes prejuízos decorrentes do não aproveitamento dos serviços executados com os recursos públicos empregados.
A respeito da solicitação formulada pela concessionária, a secretaria, embora não tenha anuído aos argumentos apresentados, propôs o seu deferimento, levando em consideração a solução acima mencionada e as informações trazidas à colação pelo Fundo de Investimento do Nordeste (Finor) , pelo Fundo Constitucional de Financiamento do Nordeste (FNE) e pelo FDNE, no sentido da possibilidade desses fundos acompanharem, por meios próprios ou por intermédio do Banco do Nordeste (BNB) , as obras do Projeto Nova Transnordestina e a escorreita aplicação dos recursos por eles liberados.
Nesse sentido, muito embora não tenham sido sanadas as ocorrências que fundamentaram a presente representação, tendo em vista a relevância da Ferrovia Transnordestina para o desenvolvimento nacional, bem como não ser conveniente a interferência deste Tribunal na solução definida pelo MInfra para a continuidade do empreendimento, mediante despacho, referendado por este Colegiado (Acórdão 1708/2022-TCU-Plenário) , adotei, entre outras, as seguintes medidas:
9.1. referendar a revogação da medida cautelar objeto do subitem 9.2 do Acórdão 2532/2017-TCU-Plenário;
9.2. referendar as medidas cautelares exaradas pelo Relator, no sentido de determinar, até ulterior deliberação deste Tribunal, que:
9.2.1. a Valec Engenharia, Construções e Ferrovias S/A se abstenha de aportar recursos na TLSA, ainda que em substituição ao Fundo de Investimento do Nordeste (Finor) e ao Fundo de Desenvolvimento do Nordeste (FDNE) ;
9.2.2. o Ministério da Infraestrutura não libere recursos orçamentários e não endosse a utilização de recursos públicos a título de subvenção ou de renúncia fiscal para a Ferrovia Nova Transnordestina;
9.3. determinar, com fulcro no art. 250, inciso II, do Regimento Interno do TCU, que, no prazo de 120 dias, a ANTT pactue com a TLSA um novo cronograma para realização das obras, prevendo a eventual retomada de aportes públicos, com a definição de prazos e de sanções, no caso de descumprimento dos termos pactuados;
Com essa decisão, restou possível a retomada das liberações de recursos públicos previstos no Acordo de Investimentos para a construção da Ferrovia Nova Transnordestina, à exceção de recursos oriundos da Valec e do Orçamento Geral da União. 
II
Resultados do Acórdão 1708/2022-TCU-Plenário
Analisa-se, nesta oportunidade, o cumprimento das determinações do Acórdão 1708/2022-TCU-Plenário.
A derradeira análise da SeinfraPortoFerrovia (peça 842) , transcrita no Relatório, refere-se aos elementos apresentados pela ANTT, com vistas a evitar a decretação da caducidade da concessão da malha II, entre eles, as justificativas para as alterações propostas no contrato de concessão da TLSA, a respectiva minuta de termo aditivo e as deliberações da Diretoria Colegiada da agência reguladora.
Cabe registrar que, conforme consignado em instrução anterior da unidade técnica (peças 757) , a TLSA apresentou à ANTT os projetos e orçamentos do empreendimento, incluindo os estudos geotécnicos solicitados por aquela agência, conforme estabelecido no subitem 9.1 do Acórdão 67/2017-TCU-Plenário.
Por meio da Deliberação 238, de 13/6/2021, a Agência validou as alterações de traçado (variantes) do projeto, bem como o orçamento do empreendimento, no valor de R$ 8.953.215.762,39, na data base de janeiro de 2019 (peça 610, p.2, § 3º, e peça 611) .
Desta feita, após a construção de diversos cenários e alternativas pela Consultoria McKinsey & Company Inc. do Brasil Consultoria Ltda., o MInfra defende a repactuação do trajeto do contrato de concessão da TLSA, por meio da cisão de uma parte dos ativos do contrato, que seria revertido para a União e, oportunamente, caracterizada a pertinência de sua conclusão, executado mediante obra pública ou nova licitação para exploração do trecho rodoviário, nos termos da Lei 14.273/2021 (Lei das Ferrovias) . 
A cisão decorre das conclusões dos estudos realizados pela empresa de consultoria, no sentido de que "o empreendimento TLSA tem viabilidade econômica apenas com a retirada desse trecho da concessão".
A proposta de cisão da malha da TLSA compreende o trecho que vai de Salgueiro/PE até Suape/PE, de acordo com o desenho abaixo.
Fonte: MInfra (peça 744, p. 14) 
Conforme mencionado anteriormente, a cisão foi apresentada ao TCU, pelo MInfra, como opção que melhor atende ao interesse público, dando ensejo à revogação da medida cautelar objeto do subitem 9.2 do Acórdão 2532/2017-TCU-Plenário, em razão da expectativa de que fossem promovidas as devidas alterações contratuais, mediante a celebração de aditivo ao contrato de concessão, no prazo de 120 dias (Acórdão 1708/2022-TCU-Plenário) .
A minuta de termo aditivo ora analisada destina-se à alteração dos trechos que compõem a malha concedida; à necessária adequação dos investimentos obrigatórios, das obrigações da concessionária e dos prazos para conclusão das etapas das obras, bem como ao estabelecimento das condições relativas à devolução do trecho Salgueiro - Porto de Suape.
No instrumento, foram definidas, como partes, a União, representada pela ANTT, e a Concessionária TLSA, e, como intervenientes, o Departamento Nacional de Infraestrutura de Transportes (DNIT) e a Companhia Siderúrgica Nacional - CSN. 

III
Alterações que deverão integrar o Contrato de concessão da TLSA
Com vistas ao cumprimento do subitem 9.3[footnoteRef:2] do Acórdão 1708/2022-TCU-Plenário, a ANTT expediu, entre outros, a Nota Técnica SEI 7798/2022 (peça 833) , que trata da proposta final do termo aditivo ao contrato da TLSA, e a Nota Técnica SEI 6109/2022 (peça 839) , que analisa o novo cronograma físico para continuidade das obras. [2:  "9.3. determinar, com fulcro no art. 250, inciso II, do Regimento Interno do TCU, que, no prazo de 120 dias, a ANTT pactue com a TLSA um novo cronograma para realização das obras, prevendo a eventual retomada de aportes públicos, com a definição de prazos e de sanções, no caso de descumprimento dos termos pactuados"] 
Nos referidos documentos foram novamente apresentadas as sete diretrizes definidas pelo MInfra, como pressupostos para a retomada das obras, a serem observadas pela ANTT, na condução do processo de celebração do termo aditivo, já analisadas pela SeinfraPortoFerrovia (peças 757 e 817) :
prioridade da repactuação do contrato da malha concedida à TLSA, em razão do prazo definido por meio do Acórdão 1078/2022-TCU-Plenário, ficando para um momento posterior a alteração do contrato da malha a cargo da FTL;
a) fixação do prazo de 7 anos para cisão parcial da malha e a conclusão das obras do trecho remanescente da TLSA, a contar da assinatura dos termos aditivos e do estabelecimento do novo cronograma de obras;
b)  definição de que a destinação dada ao trecho cindido será objeto de estudo a ser elaborado pela VALEC, que deverá apresentar alternativas ao Ministério da Infraestrutura, em até 18 meses;
c) a necessária inclusão de aprimoramentos e melhores práticas regulatórias no contrato da TLSA, com vistas à efetiva conclusão do empreendimento, com a definição das respectivas sanções, no caso de descumprimento;
d) suspensão do processo de decretação de caducidade da malha administrada pela TLSA, que deverá ser retomado, caso a TLSA não aceite as condições dos termos aditivos elaborados pela ANTT;
e) necessária apuração da indenização decorrente da cisão do Segmento Salgueiro/PE até Suape/PE, no prazo de até 2 anos, a ser sopesada no encontro de contas entre os haveres e deveres decorrentes dos contratos de concessão da TLSA e FTL, por ocasião da proposta de caducidade do contrato da FTL, considerando a proporção do capital próprio que os acionistas comuns às duas concessionárias possuem;
f) emissão de Declaração de Utilidade Pública (DUP) , com vistas à desapropriação das áreas remanescentes e imprescindíveis à realização das obras, cujos custos deverão ficar a cargo da TLSA.
A esses pressupostos, a Nota Técnica SEI 7798/2022 (peça 833) acrescentou premissa relacionada ao financiamento da obra, no sentido de que:
 não integram o mencionado instrumento jurídico [termo aditivo] quaisquer regras relativas à liberação de aportes públicos, uma vez que não cabe à ANTT controlar ou fiscalizar tal matéria e que as disposições sobre o assunto constam do Acordo de Investimento, documento não integrante do contrato de concessão. São os agentes financiadores, mesmo quando públicos, que controlam seus recursos e, por conseguinte, o momento adequado de sua liberação - normalmente condicionada à comprovação de cumprimento das obrigações contratuais.
Por meio da Nota Técnica 7798/2022, a ANTT encaminhou, ainda, parecer favorável à minuta de termo aditivo, elaborado pela  Procuradoria Federal junto à Agência (peça 835) e o resultado das tratativas realizadas com a TLSA e CSN, que deram azo à derradeira versão da minuta do termo aditivo (peça 834) .
Na instrução transcrita no Relatório, a SeinfraPortoFerrovia analisou as cláusulas a serem alteradas mediante termo aditivo.
III.1
Alteração da Malha concedida
Os pareceres não se opuseram à alteração da Cláusula Segunda do contrato de concessão, que excluiu o trecho Salgueiro-Suape das obrigações a ele vinculadas, visto que decorre da alternativa escolhida pelo MInfra e tem como propósito tornar viável o empreendimento e reduzir o prazo para início da operação da ferrovia. 
III.2
Processo de devolução do trecho Salgueiro-Porto de Suape
A Secretaria do TCU não contestou a proposta de inclusão, no anexo IV do contrato, das regras relativas ao processo de devolução do trecho a ser cindido, que evidenciam a necessidade de serem identificados os passivos e os ativos do trecho devolvido, para fins de cálculo da indenização devida, levando-se em consideração o orçamento regulatório autorizado pela ANTT e os referenciais de custos comumente utilizadas para valorar projetos de ferrovias e demais infraestruturas, reduzindo a subjetividade e os riscos de discussões futuras.
Importante salientar que entre as obrigações da TLSA, definidas no anexo IV da minuta de termo aditivo (peça 834) , que dispõe sobre a devolução do trecho da concessão, está o dever de "zelar pela integridade dos bens integrantes do trecho Salgueiro - Porto Suape, conforme normas técnicas específicas, mantendo-os em perfeitas condições de funcionamento e conservação, até a sua devolução à concedente ou à nova concessionária".
Com base em uma das diretrizes do MInfra (alínea "f", acima) e considerando que a CSN também é acionista da concessionária FTL, foi definido que o pagamento de eventual indenização à TLSA "somente será realizado após o abatimento de eventuais passivos financeiros existentes no âmbito de outros contratos de concessão de ferrovias, em que o Interveniente B (CSN) e a União sejam signatários". 
A unidade técnica considerou pertinente a medida, ressaltando que, embora não seja usual, as particularidades do projeto da ferrovia - que contém autorização pretérita da ANTT para cisão das malhas e da concessionária original da malha nordeste - e a existência de acionistas controladores comuns entre as atuais concessionárias recomendam a alteração proposta.
III.3
Adequação dos investimentos obrigatórios e definição de novos cronogramas de implantação e de operação
Foram retiradas as obrigações da concessionária relativas aos investimentos do trecho Salgueiro-Suape (cindido) , com a consequente alteração do subitem 5.1 da Cláusula Quinta do contrato de concessão e o agrupamento das obras em seis trechos a serem executados no prazo máximo de 7 anos.
Foram definidos, ainda, os procedimentos de conclusão e entrega das obras (item 5.3 da Cláusula quinta) e a contagem do prazo para início da operação da ferrovia (item 5.1. § 1º, da Cláusula quinta) . 
Nesse sentido o marco inicial para contagem do novo prazo de 180 dias para o início da operação deixará de ser a emissão da autorização da operação e passará a contar da conclusão das obras, providências que, segundo a agência, agilizará o início da operação e dará maior efetividade ao processo sancionatório.
A concessionária não poderá ser responsabilizada por eventual atraso, em razão de fato alheio à sua vontade.
A SeinfraPortoFerrovia considerou satisfatórias essas alterações.
III. 4
Alteração da responsabilidade pelas desapropriações.
No contrato original, as obrigações relacionadas à desapropriação e à liberação das aéreas destinadas à faixa de domínio estão a cargo do DNIT (Interveniente A) , cabendo ao poder concedente arcar com os respectivos custos e despesas. 
Em razão do disposto no subitem 9.2.2 do Acórdão 1708/2022-TCU-Plenário e em uma das diretrizes estabelecidas pelo MInfra (alínea "g" acima) os custos de desapropriação remanescentes ao empreendimento foram repassados à TLSA, mediante alterações nas cláusulas Sexta, Décima Segunda, item 12.1, e Décima Sétima, com previsão de penalidades, no caso de descumprimento.
Em acréscimo, a minuta de termo aditivo estabelece que compete à Concessionária adotar as medidas necessárias para promover o adequado registro, em nome da União, das áreas desapropriadas, incluindo as que a imissão na posse tenha ocorrido antes da assinatura do 1º Termo Aditivo. 
Os valores das desapropriações não foram definidos, em face da dificuldade de se estabelecer previamente o referido montante, o que deverá ser apurado pela Concessionária e validado pela ANTT, com base em Relatórios Genéricos de Valores - RGV e em laudos individuais de avaliação, ambos elaborados nos termos das Diretrizes Básicas para Desapropriação - Publicação IPR-746, do DNIT, e da Norma Técnica da ABNT 14.653-1:2001, ou em normas que venham a substituí-las.
A unidade técnica não apresentou objeções à definição desse modelo de desapropriação na celebração do termo aditivo.
III. 5
Adequação dos parâmetros relativos aos prazos e aos valores contratuais
A Cláusula Terceira, que trata do prazo da concessão, foi alterada para se alinhar à redefinição da malha concedida, em razão da retirada do trecho Salgueiro-Suape e, por conseguinte, às mudanças nos investimentos obrigatórios.
Nesse sentido, a concessão, inicialmente prevista para vigorar até 2027, foi prorrogada até o ano de 2057, podendo ser extinta prematuramente, caso seja alcançado o retorno de 6,75% a.a., em valores constantes, sobre o Capital Próprio Investido (CPI) , conforme equação constante do §1º da citada Cláusula.
Com a retirada do trecho Salgueiro-Suape, que representa 30,23% da obra, foram reduzidos os desembolsos adicionais (capex)  aplicados à obra, e consequentemente do CPI, utilizando-se, para o referido cálculo os valores do orçamento validado pela ANTT (data-base abril/2021) , consoante Nota Informativa 294/2022/COETI/GEPEF/SUFER/DIR (peça 840) .
Os desembolsos adicionais passaram de R$ 7.012.000.000,00, para R$ 4.892.066.711,19.
O limite do CPI, dos iniciais R$ R$ 4.668.000.000,00, será definido em R$ R$ 3.256.726.669,68, visto que sofreu o acréscimo das desapropriações realizadas pela concessionária, mantendo o percentual inicial de 66,6% de capital próprio.
Ainda com relação ao conceito do CPI, foi suprimido o trecho "incluindo os valores correspondentes a 50% (cinquenta por cento) das debêntures subscritas pela FDNE, que serão convertidos em capital social", uma vez que o FDNE não é signatário do Contrato de Concessão e, portanto, não poderia receber obrigações por meio do termo aditivo em análise. 
Com a transferência da responsabilidade das desapropriações para a Concessionária, a ANTT alterou também a definição de D (x) (total de desembolsos incorridos pela Concessionária num dado mês) , na fórmula do §1º da Cláusula Terceira, com o objetivo de incorporar a totalidade do valor relativo às desapropriações a serem realizadas pela Concessionária, para execução das obras. 
Foi alterada, também a definição de R (x) (total dos valores recebidos pela concessionária num dado mês) , de forma a incluir o termo "empréstimos, financiamentos, mútuos e debêntures", uma vez estão presentes na definição das despesas incorridas pela Concessionária ou controladas. 
Ademais, ANTT suprimiu a parte final do conceito original de R (x) , que limitava o cômputo da receita a apenas 50% dos valores faturados pela Concessionária em dado mês, em decorrência da execução de contratos de uso da via permanente. 
Considerando que as justificativas para as alterações propostas estão detalhadas no Despacho da Gerência de Fiscalização Econômico-Financeira da Sufer/ANTT (peça 841) , a unidade técnica considerou pertinentes os novos valores de capex e CPI, com o acréscimo decorrente dos desembolsos adicionais relativos às desapropriações.
Acrescentou que não se opõe às demais alterações nas definições do CPI, das receitas, R (x) , e das despesas, D (x) , vinculadas à concessão, "uma vez que elas derivam da premissa de que compete à Concessionária obter os financiamentos para suas atividades, não cabendo ao contrato limitar a subscrição de debêntures ou os valores faturados."
IV
Atendimento às determinações do Acórdão 1708/2022-TCU-Plenário
Com vistas ao cumprimento do subitem 9.3 do Acórdão 1708/2022-TCU-Plenário, determinando a incorporação de aprimoramentos e de melhores práticas regulatórias ao Contrato de Concessão da TLSA, a ANTT inseriu práticas e medidas de enforcement, apontadas na sequência, com vistas a estimular a Concessionária a cumprir o novo arranjo contratual, a fim de que sejam alcançados os benefícios esperados com a revisão do acordo original, em detrimento da declaração de sua caducidade.
IV.1
Exigência de Garantia Contratual
A ANTT propôs a adoção de garantia de execução (caução, fiança bancária ou seguro-garantia) durante todo o período de realização dos investimentos obrigatórios, para assegurar que o contratado efetivamente cumpra as obrigações assumidas, tornando possível que a administração seja rapidamente ressarcida dos eventuais prejuízos, no caso de inadimplemento.
A garantia será estabelecida mediante a alteração da Cláusula Primeira do Contrato, item XI (definição da garantia de execução) , e na inserção da Cláusula Sexta-A, nos seguintes termos:
 §9º Sem prejuízo de outras hipóteses previstas, especialmente na regulamentação, a Garantia de Execução poderá ser utilizada nos seguintes casos, salvo se decorrente de fato não imputável à CONCESSIONÁRIA: 
I - quando a CONCESSIONÁRIA não concluir quaisquer dos trechos constantes da Tabela 1 [que contém as etapas do contrato por trecho e as garantias exigidas para cada etapa], em até 360 (trezentos e sessenta) dias do prazo final estabelecido para o respectivo trecho, observada a proporcionalidade da extensão não concluída em relação à extensão total da ferrovia; 
II - quando a CONCESSIONÁRIA não proceder ao pagamento das multas que lhe foram aplicadas e ao recolhimento das receitas alternativas que lhe forem exigidas, na forma do CONTRATO; 
III - pela devolução dos Bens Reversíveis em desconformidade com as exigências estabelecidas no CONTRATO; ou 
IV - quando a CONCESSIONÁRIA não efetuar o pagamento de quaisquer outros valores devidos à CONCEDENTE, inclusive indenizações ou obrigações pecuniárias de sua responsabilidade, decorrentes deste CONTRATO.
A SeinfraPortoFerrovia, não identificou óbice às alterações propostas.
IV.2
Vinculação da vigência do termo aditivo à contração da garantia de execução.
A proposta consiste na inclusão da seguinte cláusula contratual:
O presente 1º TERMO ADITIVO entrará em vigor com a publicação de seu extrato no Diário Oficial da União - DOU, que se dará após a constituição da Garantia de Execução.
Considerando que a alteração está em consonância com os novos termos aditivos que viabilizaram as prorrogações antecipadas das concessões de ferrovias recentemente assinadas (Estrada de Ferro Vitória Minas, Carajás e Malha Regional Sudeste) e representa uma forma de estimular o cumprimento dos contratos pelas concessionárias, a unidade técnica acolheu a inclusão dessa condição no termo aditivo a ser firmado com a TLSA.
IV.3
Responsabilização solidária da CSN em relação a eventuais valores devidos à ANTT e à União.
A alteração proposta será inserida no termo aditivo, da seguinte forma:
IV - Na hipótese de inadimplemento de eventuais valores devidos à ANTT e à União pela CONCESSIONÁRIA, decorrentes de multas oriundas da execução do CONTRATO, a INTERVENIENTE B se responsabiliza solidariamente, em caráter irrevogável e irretratável, pelos pagamentos dos valores devidos, nos termos dos artigos 897 e seguintes do Código Civil (grifos acrescidos) .
Nesse sentido, resta claro que a responsabilidade da CSN ficará restrita às eventuais penalidades de multa não honradas pela TLSA.
Considerando a que salutar alteração vai além das premissas definidas pelo MInfra, a proposta foi acolhida pela equipe da SeinfraPortoFerrovia.

IV.4
Restrição ao pagamento de dividendos pela TLSA
A restrição de dividendos ocorrerá no caso de atraso na implantação dos trechos ferroviários, conforme a seguinte condição, inserida no subitem 12.1 da Cláusula Décima-Segunda do Contrato:
XXXVIII - Não distribuir dividendos ou juros sobre capital próprio além dos obrigatórios por Lei e não realizar operações que configurem remuneração dos acionistas, nos termos do disposto no §4º do art. 202 da Lei nº 6.404, de 15 dezembro de 1976, em caso de atraso na implantação da totalidade dos trechos ferroviários descritos na Tabela 1 da Cláusula Quinta deste CONTRATO, independentemente das causas do atraso ou da responsabilidade por sua ocorrência. 
Entendendo que a medida será mais um estímulo a realização das obras nos prazos contratados, a secretaria especializada anuiu à alteração proposta.
IV.5
Envio de informações periódicas acerca da evolução das obras.
Foi incluída no item 12.1 da Cláusula Décima Segunda do Contrato a obrigação de apresentação, a cada quatro meses, a partir da assinatura do 1º termo aditivo, das informações de evolução das obras de implantação dos trechos ferroviários, conforme modelo a ser estabelecido pela ANTT. 
No caso de inadimplemento ou de impossibilidade de cumprimento do cronograma previsto, como medida para melhor orientar a atuação da Agência, foi solicitada a apresentação, em até dez dias úteis, contados do final dos prazos estabelecidos, das justificativas associadas ao descumprimento (§9º da Cláusula Décima-Quinta do Contrato) .
Tendo em vista que a medida visa a otimizar a gestão do contrato de concessão e a adoção de medidas corretivas, não houve objeção por parte da Secretaria.
IV.6
Imposição de restrições à indenização decorrente da devolução do trecho Salgueiro-Suape.
A medida foi comentada anteriormente e será estabelecida no novo Anexo IV ao Contrato de Concessão, nos seguintes termos:
4.4. O pagamento do valor a que se refere o item 4.3 [valor devido à título de indenização] somente será realizado após o atendimento das seguintes condições, cumulativamente: 
4.4.1. abatimento de eventuais passivos financeiros existentes no âmbito de outros contratos de concessão de ferrovias firmados até a data de assinatura do 1º TERMO ADITIVO, em que a INTERVENIENTE B e a União sejam signatárias; e 
4.4.2. implantação da totalidade dos trechos descritos na Tabela 1 da Cláusula Quinta do CONTRATO.
A unidade técnica manifestou-se de acordo com a proposta.
IV.7
Definição objetiva das hipóteses de caducidade e renúncia do prazo para correção de falhas 
Considerando que a minuta de termo aditivo ora analisada, decorreu da decisão de abandonar a proposta de caducidade do contrato, amparada na reiterada inadimplência de suas obrigações por parte da concessionária, a ANTT decidiu estabelecer que futuros descumprimentos relacionados à implantação de trechos da ferroviários, ensejaria a abertura de novo processo de caducidade, no qual a concessionária não faria jus ao prazo para a correção de falhas e transgressões e para o enquadramento previsto no §3º do art. 38 da Lei 8.987/1995.
Nesse sentido, as hipóteses de caducidade foram ajustadas e situações mais objetivas passaram a integrar o rol de que trata o §10 da Cláusula Décima-Nona do Contrato, conforme exposto a seguir:
§10. A UNIÃO poderá, mediante proposta da ANTT, declarar a caducidade da CONCESSÃO nas hipóteses de inexecução total ou parcial do CONTRATO, observado o disposto na legislação e em normas regulamentares da ANTT, e especialmente: 
I - nos casos previstos no art. 38, caput e §1° da Lei n°8.987, de 1995; 
II - na hipótese de descumprimento do cronograma previsto na Tabela 1 do item 5.1 da Cláusula Quinta deste CONTRATO, para 02 (dois) trechos, em prazo superior a 360 (trezentos e sessenta) dias e com execução inferior a 80% (oitenta por cento) da extensão de cada trecho; 
III - na hipótese de não conclusão da implantação da totalidade da ferrovia em até 2 (dois) anos do prazo final constante da Tabela 1 do item 5.1 da Cláusula Quinta deste CONTRATO; e
IV - caso a CONCESSIONÁRIA não inicie a operação da ferrovia em até 2 (dois) anos, contados do prazo final a que se refere o §1º do item 5.1 da Cláusula Quinta deste CONTRATO.
Em complemento foi incluído dispositivo em que a concessionária renuncia ao prazo que antecede a abertura do processo de caducidade, para a correção de falhas e transgressões e para o enquadramento previsto no §3º do art. 38 da Lei 8.987/1995, nos seguintes termos: 
§10-A. A CONCESSIONÁRIA renuncia ao prazo para a correção de falhas e transgressões e para o enquadramento previsto no §3º do art. 38 da Lei nº 8.987, de 13 de fevereiro de 1995, na hipótese dos incisos II, III e IV do §10 desta Cláusula.
A SeinfraPortoFerrovia não fez objeções às alterações inseridas na minuta de termo aditivo.
IV.8
Atualização de cláusulas de financiamento
De acordo com os novos contratos de concessão ferroviárias firmados pela ANTT e com a determinação objeto do subitem 9.2.1 do Acórdão 1708/2022-TCU-Plenário, a ANTT alterou a redação do contrato original, para que não fossem permitidos novos aportes de recursos pela Valec nas obras de construção da ferrovia nova transnordestina.
Ainda que a TLSA tenha solicitado a alteração da cláusula proposta, para permitir a utilização de recursos públicos, a agência manteve a redação inicialmente proposta, excluindo do contrato original o trecho que expressamente permitia "aportes sob a responsabilidade da União e demais órgãos e entidades governamentais".
Nesse sentido o caput da Cláusula Quarta e seu §3º terão a seguinte redação:
A CONCESSIONÁRIA é a única e exclusiva responsável pela obtenção dos financiamentos necessários à execução do objeto contratual, de modo a cumprir, cabal e tempestivamente, todas as obrigações assumidas neste CONTRATO. (...) 
§3º A CONCESSIONÁRIA não poderá invocar qualquer disposição, cláusula ou condição dos contratos de financiamento ou de operações com semelhantes efeitos, ou qualquer atraso no desembolso dos recursos, para eximir-se, total ou parcialmente, das obrigações assumidas neste CONTRATO.
Embora não tenha acolhido a sugestão da concessionária, a ANTT não descartou a possibilidade de, no futuro, serem permitidos ingressos de recursos da União no empreendimento, seja na condição de acionista, no caso da Valec, seja como financiador.
A unidade técnica considera que a redação proposta segue as diretrizes do MInfra e as determinações do TCU, destacando que a revogação do subitem 9.2.1 do Acórdão 1708/2022-TCU-Plenário, permitiria que a concessionária obtivesse crédito junto a instituições públicas, como o FDNE e o Finor, cujas negociações se dariam no âmbito privado, sob responsabilidade exclusiva da TLSA.
Por esse motivo, aprova a alteração proposta pela ANTT.
IV.9
Inclusão de regras de arbitragem
A unidade técnica não se opôs à inclusão de regras de arbitragem destinadas à solução de eventuais litígios, nos termos propostos pela ANTT, tendo em vista está amparada no Decreto 10.025/2019, não representa riscos ao interesse público e contribui para a melhor gestão do contrato.
IV.10
Adequação das penalidades
A ANTT que, com lastro na decisão do TCU (item 9.3 do Acórdão 1708/2022-TCU-Plenário) e na diretriz mencionada no item III, alínea "d" deste voto, promoveu ajustes e definiu novas penalidades relativas às novas obrigações da concessionária.
Ao analisar os termos da minuta de aditivo, a unidade técnica concluiu que a "estrutura de penalidades" proposta decorre das novas obrigações assumidas pela concessionária.
Também foram acolhidas pela secretaria a adoção do valor básico unitário (VBU) como referência para aplicação das multas previstas. Esse valor equivale à maior parcela fixa das tarifas homologadas para a malha. Tendo em vista, que a malha da TLSA ainda não está em operação e não foi homologada a respectiva tabela tarifária, o valor definido provisoriamente para o VBU é de R$ 20,63.
A mudança da contagem da multa moratória, de mensal para semestral, mantida a proporcionalidade, segundo a análise da secretaria, não trará prejuízo ao enforcement sobre a concessionária para execução das obras.
IV.11
Propostas adicionais 
Os pareceres da SeinfraPortoFerrovia acolheram também as propostas relacionadas a alterações contratuais que atualizam a lista de definições, promovem melhoria na redação da minuta de termo aditivo e excluem dispositivos contratuais incompatíveis com as atuais regras da ANTT.
Acolheram, ainda, a proposta que possibilita o pagamento de outorga como alternativa à alteração do contrato antes do termo contratual (2057) , para preservação do equilíbrio contratual. A instrução aponta que a medida além de usual no âmbito da ANTT, somente será adotada se, à época, mostrar-se compatível com a política pública vigente.
Some-se a essas propostas, a possibilidade de alteração do limite de CPI, mediante diretriz do formulador de política pública.
Segundo a ANTT, o contrato de concessão original previu que dois terços dos recursos necessários à implantação da TLSA seriam aportados pela própria Concessionária, na forma de capital social integralizado, e um terço seria originário de terceiros. 
A proposta mantém a relação utilizada originalmente para definição do limite do CPI no contrato, mas, considerando que a União, por intermédio da Valec, participa da TLSA na condição de financiador e de acionista, prevê a possibilidade de alteração do limite de CPI em razão de eventual alteração da participação da União no empreendimento, o implicaria na mudança da relação entre capital próprio e de terceiros.
Considerando que a responsabilidade pelo financiamento é exclusiva da TLSA e que há determinação deste Tribunal para que não sejam aportados recursos federais na TLSA, a unidade técnica considera prudente a alteração proposta, uma vez que os recursos privados poderão ultrapassar o percentual de CPI previsto.
A pedido da concessionária foi excluída a expressão "renunciando as partes aos pedidos de reequilíbrio relacionados aos riscos assumidos", da cláusula Décima-Quinta, caput, que trata do equilíbrio econômico-financeiro do contrato, com a justificativa, da ANTT, de que alteração não afeta a alocação de riscos constante do Contrato nem o processo de reequilíbrio.
V
Proposta Final da SeinfraPortoFerrovia
Inicialmente, a Secretaria aponta que os documentos trazidos à colação pela ANTT não demonstram o efetivo cumprimento da determinação objeto do subitem 9.3 do Acórdão 1708/2002-TCU-Plenário, na medida em que o termo aditivo analisado neste voto não foi devidamente firmado pela ANTT, pela Concessionária TLSA e pelas intervenientes nele indicadas.
Mesmo assim, procedeu à análise da minuta final do termo aditivo e das notas técnicas que lhe dão suporte, levando em consideração o fato de a minuta ter sido submetida à apreciação da TLSA e a da CSN, parte e interveniente no termo aditivo a ser firmado, respectivamente, que se manifestaram favoráveis à maioria das alterações propostas e apresentaram sugestões de alteração.
A maior parte dessas sugestões foi acolhida pela ANTT, e devidamente tratada neste voto, à exceção da pretensão da concessionária de que, na Cláusula Quarta, caput e §3º, do contrato, fosse mantida a previsão de aporte de recursos federais no empreendimento, em dissonância com as medidas cautelares exaradas nos subitens 9.2.1 e 9.2.2 do Acórdão 1708/2002-TCU-Plenário. 
Por fim, a instrução, assevera que o termo aditivo proposto atende as premissas definidas pelo MInfra, na Nota Técnica 33/2022/CGPF/DIFER/SNTT, e permite concluir que a retomada das obras, com o consequente abandono das medidas tendentes à caducidade da concessão, está em consonância com o interesse público defendido pelo órgão.
Diante desses elementos a SeinfraPortoFerrovia, entende que a assinatura do termo aditivo ao contrato de concessão entre União e TLSA, nos exatos termos da minuta apresentada em 30/11/2022 (peça 834) , atenderia a determinação do exarada no subitem 9.3 do Acórdão 1708/2002-TCU-Plenário. 
Após essas considerações a unidade técnica propôs:
Revogar a medida cautelar adotada no subitem 9.2.1 do Acórdão 1708/2022-TCU-Plenário, após a assinatura do termo aditivo ao contrato de concessão da Ferrovia Nova Transnordestina;
Informar à ANTT que não foram encontradas irregularidades nas minutas de termo aditivos ao contrato de concessão da ferrovia nova transnordestina submetidas ao TCU para análise, que visam celebrar novo cronograma e sanções para as obras à malha II entre ANTT e Concessionária TLSA, nos termos do item 9.3 do Acórdão 1708/2022-TCU-Plenário.
Arquivar os presentes autos, por força do art. 169, inciso V, do Regimento Interno do TCU.
  Em complemento, reiterou as propostas de encaminhamento formuladas em sua instrução anterior (peça 817) , quais sejam:
conhecer da Representação para, no mérito, considerá-la procedente;
b) autorizar a autuação de acompanhamento, visando a verificação dos procedimentos adotados pelas unidades jurisdicionadas com relação aos futuros termos aditivos das Malhas I e II, notadamente a definição da metodologia e os valores a serem empregados em "encontro de contas", ou outra possível solução identificada pelo MInfra, para a implementação de alternativa em face da possibilidade de decretação da caducidade da concessão da TLSA;
c) autorizar a autuação de processo apartado para apurar a responsabilidade no âmbito da ANTT em face das seguintes irregularidades:
c.1) antijuridicidade da cisão da concessão da Malha Nordeste, que apresentou incongruência com o objetivo de otimização da malha concedida e em razão da desproporcionalidade do ato de cisão com a sua motivação, ocasionando risco à viabilidade operacional e financeira da Malha I segregada da Malha II, em afronta ao art. 2º da Lei 9.784/1999, bem como aos arts. 11, incisos III, IV e VIII e art. 24, incisos I, II, V e VI, e art. 25, inciso II, da Lei 10.233/2001 e aos Princípios da Finalidade, da Motivação e da Supremacia do Interesse; 
c.2) alteração irregular do objeto do contrato de concessão assinado em 31/12/1997 para introduzir os trechos Eliseu Martins (PI) - Trindade (PE) - Salgueiro (PE) - Missão Velha (CE) efetuada pelas Resoluções ANTT 4.041/2013 e 4.042/2013, por ausência de justificativa, estudo ou análise que demonstrasse a vantajosidade dessa escolha em relação à promoção de licitação para a construção e operação de serviços de transporte ferroviário desses trechos, o que vai de encontro ao imperativo constitucional de licitar, disposto nos artigos 37, inciso XXI, e 175 da Constituição Federal, e ainda no art. 6º da Lei 8.987/1995 e art. 11, incisos III, IV e VIII da Lei 10.233/2001, gerando potencial dano aos princípios da Isonomia, da Contratação da Proposta mais Vantajosa, da Supremacia do Interesse Público e do equilíbrio econômico-financeiro dos contratos; 
c.3) antijuridicidade da cessão parcial (subconcessão) à empresa Ferrovia Transnordestina Logística S.A do objeto da concessão primitiva da Malha Nordeste, regulada pelo contrato assinado em 31/12/1997, por afronta aos regramentos exigidos pelo art. 26 da Lei 8.987/1995, e art. 78, inciso VI, da Lei 8.666, de 1993; e
c.4) ilegalidade do contrato assinado em 22/1/2014 pela Agência Nacional de Transportes Terrestres com a Transnordestina Logística S.A. ante a ausência de estudos prévios que comprovem a manutenção do equilíbrio econômico-financeiro original estabelecido no contrato assinado em 31/12/1997, regulado pelo Edital de Licitação PND/A 02/1997, em afronta ao art. 9º, § 4º, da Lei 8.987/1995, arts. 58, § 2º, 65, § 6º, da Lei 8.666, de 1993.
d) substituição da redação do subitem 9.2.2 do Acórdão 1708/2022-TCU-Plenário pelo texto: o Ministério da Infraestrutura não libere recursos orçamentários destinados à empresa Transnordestina Logística S.A;
e) determinar ao Ministério da Infraestrutura, nos termos do art. 43, inciso I, da Lei 8.443, de 16 de julho de 1992, c/c o art. 250, inciso II, do Regimento Interno do TCU, que submeta ao Tribunal, no prazo de 90 dias, os termos aditivos para adequação das obrigações contratuais das concessões das Malhas I e II, em razão da eventual adoção de alternativa à decretação da caducidade da concessão da TLSA, os quais devem contemplar o melhor cenário alternativo à caducidade identificado em Análise de Impacto Regulatório e as diretrizes estabelecidas pelo MInfra à ANTT.
VI
Manifestação do Relator
Acolho a proposta de que seja levado ao conhecimento da ANTT a análise aqui realizada, sem prejuízo de destacar a necessidade de aperfeiçoamento de dois pontos do termo aditivo, ora submetido ao descortino do Tribunal, como alternativa à caducidade da concessão. 
Estabelece o item 2.1.1 do Anexo IV ao Termo Aditivo a obrigação da TLSA de "zelar pela integridade dos bens integrantes do trecho Salgueiro - Porto de Suape, conforme normas técnicas específicas, mantendo-os em perfeitas condições de funcionamento e conservação, até a sua devolução à CONCEDENTE ou à nova CONCESSIONÁRIA" (grifos meus) (seção III.2. do voto) 
A condição ajustada encerra grave risco de dano ao Erário, porque não há indícios de que uma nova concessionária assumirá, rapidamente, a exploração do trecho, considerada economicamente inviável pela ANTT, pelo MInfra e pela Concessionária.
Neste caso, há elevado risco de o poder concedente ter de assumir tais encargos por longo tempo, sob pena de ver deteriorado e desperdiçado o pouco que foi realizado naquele fragmento da ferrovia.
A devolução do trecho atende, de forma imediata, apenas ao interesse econômico da concessionária, porque a exploração do trecho seria economicamente inviável. O interesse público somente é atendido de forma reflexa, em razão do interesse na imediata implantação e exploração do trecho remanescente da ferrovia Nova Transnordestina, entre Eliseu Martins-PI e o porto de Pecém, em Fortaleza, como estratégia de desenvolvimento econômico e social da região.
Neste cenário, é justo que os custos decorrentes do aditivo - que evita a caducidade da concessão -sejam assumidos pela Concessionária e não pela União. Nessa linha, encaminho proposta de determinação à ANTT e ao MInfra para que promovam a alteração da cláusula em referência, para manter a responsabilidade da TLSA pela manutenção do trecho devolvido, até sua entrega à nova concessionária.
Dispõe o item 4.4 do termo aditivo a respeito das condições a serem atendidas pela Concessionária para percepção da indenização decorrente da devolução do trecho Salgueiro-Suape, a saber: (a) abatimento de eventuais passivos financeiros existentes em outros contratos de concessão de ferrovias firmados até a data de assinatura do 1º Termo aditivo, em que a controladora da TLSA e a União sejam signatárias; e (b) implantação da totalidade dos trechos descritos na Tabela 1 da Cláusula Quinta do contrato de concessão (seção IV.6 do voto) .
Implementadas tais condições, obriga-se o poder concedente a promover o pagamento de indenização à TLSA pelos investimentos realizados no trecho ferroviário devolvido (Salgueiro-Suape) .
Importa consignar, uma vez mais, que a devolução do trecho visa a atender, em primeiro plano, ao interesse econômico da Concessionária, evitando, por consequência, a declaração de caducidade da concessão, hipótese que a ela imporia severos prejuízos. A hipótese de caducidade decorre de não ter a Concessionária realizado os investimentos a que se comprometeu no contrato de concessão.
O interesse público na devolução é alcançado apenas de forma reflexa, resultado da viabilização da retomada das obras de implantação de parcela concessão obtida, sem licitação, pela TLSA.
Dessa forma, adequado estabelecer condição adicional - além das já previstas na minuta de termo aditivo submetido ao Tribunal - para o pagamento de eventual indenização à Concessionária, consistente na consumação da prometida concessão do trecho devolvido pela TLSA. 
Destaco, em acréscimo, o interesse da concessionária de que, após a assinatura do termo aditivo, caso revogadas as medidas cautelares - de que trata o subitem 9.2 do Acórdão 1708/2022-TCU-Plenário - sejam permitidos novos aportes de recursos públicos, para consecução das obras da malha concedida à TLSA.
Importante rememorar que, entre os motivos que ensejaram a representação, origem deste processo, estão a baixa qualidade dos serviços executados pela concessionária e pela FTL e o descompasso entre a execução física e financeira dos contratos, com fortes indícios de que os pagamentos realizados superavam os valores dos serviços efetivamente concluídos.
Sendo assim, ainda que não caiba a esta Corte de Contas interferir em futuras decisões políticas, que considerem conveniente a destinação de verbas federais para as obras da malha II, reputo indispensável que, desde já, tal destinação esteja condicionada à conclusão do encontro de contas destinado a apurar os prejuízos causados ao Erário, durante toda a execução do contrato pela TLSA.
Por esse motivo, com fulcro no art. 276 do Regimento Interno do TCU, determino à ANTT e ao MInfra que se abstenham de destinar recursos federais, originários da Valec ou do Orçamento Geral da União, para as obras previstas no contrato de concessão firmado com TLSA, até que estejam devidamente apurados e restituídos aos cofres públicos os prejuízos causados pela referida concessionária e pela FTL, em razão dos fatos tratados nesta representação.
Outra questão que merece destaque é o fato de a minuta de termo aditivo tratada neste voto não conter a previsão da saída da Valec Engenharia, Construções e Ferrovias, atualmente com o nome fantasia de Infra S.A., da composição acionária da TLSA, visto que a medida era uma das premissas apresentadas ao TCU, em 10/7/2022 (peça 744) , na proposta de manutenção do contrato com a concessionária.  
Sendo assim, nos termos do art. 43, inciso I, da Lei 8.443/1992, c/c o art. 250, inciso II, do Regimento Interno do TCU, fixo o prazo de 120 dias, para que a ANTT informe ao TCU as providências adotadas com vistas à saída da Valec da TLSA.
Nos termos propostos pela unidade técnica, fixo o mesmo prazo para que a ANTT, em conjunto com o MInfra, informe a este Tribunal as medidas efetivamente adotadas em relação à solução definitiva dos contratados de concessão da malha I e da malha II (assinatura do termo aditivo para continuidade das obras ou decisão pela caducidade) , em especial os procedimentos relacionados à devolução do trecho Salgueiro-Suape, caso venha a ser firmado o termo aditivo aqui analisado.
Cabe avaliar, ainda, a pertinência da proposta de instauração de tomada de contas especial para apuração da responsabilidade dos agentes públicos envolvidos nos atos que culminaram na divisão da Malha Nordeste em malha I e malha II.
Entendo que tal proposição deve ser analisada à luz da Lei de Introdução às Normas do Direito Brasileiro (LINDB) , especialmente no que concerne ao dispositivo (art. 22, caput e §§ 1º e 2º ) em que foi estabelecida a necessidade de que "na interpretação das normas sobre gestão pública devem ser considerados os obstáculos e as dificuldades reais do gestor e as exigências das políticas públicas a seu cargo", bem assim que "na aplicação de sanções, serão consideradas a natureza e a gravidade da infração cometida, os danos que dela provierem para a administração pública, as circunstâncias agravantes ou atenuantes e os antecedentes do agente".
Na apuração de responsabilidades, em razão dos fatos apontados pela Secretaria, considero que a longa tramitação do processo se deve às dificuldades enfrentadas para definição do melhor encaminhamento que deveria ser dado à matéria, que culminaram na proposta de manutenção dos atos que fundamentariam a TCE com o objetivo de resguardar o interesse público.
Imperioso reconhecer, pois, que a tomada de contas especial, ora proposta pela SeinfraPortoFerrovia, além de demandar esforços consideráveis da unidade técnica responsável, não alcançará os fins almejados, porquanto será praticamente impossível identificar todos os responsáveis, por atos dolosos ou erros grosseiros (art. 28 da LINDB) , individualizar as respectivas condutas e os prejuízos que cada um efetivamente causou aos cofres públicos. 
Deixo, portanto, de acompanhar a proposta de instauração de tomada de contas, levando em consideração, sobretudo, que os danos causados em razão das ocorrências identificadas nesta representação, conforme demonstrado neste voto, serão atribuídos e cobrados das concessionárias, ante os indícios da aplicação irregular dos recursos.
Considerando as medidas interlocutórias aqui adotadas, determino que o processo permaneça aberto.
Anuo às demais propostas formuladas pela unidade técnica.
Destarte, voto no sentido de que o Tribunal acolha a minuta de Acórdão que submeto à deliberação deste Colegiado.
TCU, Sala das Sessões, em 13 de dezembro de 2022.
WALTON ALENCAR RODRIGUES 
Relator